# Estructura del FRE

```{r configuracion1-L101, include=FALSE}
require(tidyverse); theme_set(theme_bw())
require(plotly)
require(sf)
require(ggrepel)
require(ggsflabel)
require(patchwork)
require(scatterpie)
require(vistime)

fig_path <- file.path('..', '..', 'figures')

barButtons <- c("zoomIn2d", "zoomOut2d", "lasso2d", "pan2d", 
                                    "select2d", "drawclosedpath", "autoScale2d", "zoom2", 
                                    "toggleSpikelines", "hoverCompareCartesian", "hoverClosestCartesian", 
                                    "resetScale2d")
```

\maxdeadcycles=1000

Un Fondo Rotatorio de Estupefacientes (FRE) es una dependencia de secretaría, institutos o direcciones departamentales de salud encargadas del manejo de los medicamentos sometidos a fiscalización y aquellos que son el monopolio del Estado [@MSPS1479-2006]. 

## Fecha de constitución de FRE

La fecha de constitución de los FRE departamentales divergen unas de otras. Esto se explica de acuerdo con lo estipulado en el Artículo 2° de la Resolución 1479 de 2006, donde se menciona que la creación de cada FRE será definida mediante acto administrativo suscrito por el gobernador del departamento [@MSPS1479-2006]. Lo anterior, permitió someter a consideración, la creación y constitución del FRE departamental, por parte del gobernador en cada territorio del país. Estas determinaciones, posiblemente contemplaron condiciones y capacidades técnicas que tenía la dirección departamental en salud, en ese tiempo, para evaluar y definir la constitución del FRE.

Existen tres tipos de actos administrativos para la creación del FRE: 

- Ordenanzas
- Resoluciones
- Decretos

A partir de lo anterior, la Figura \@ref(fig:serieTiempoCreacion) muestra en detalle, la creación de cada FRE departamental en una línea del tiempo. Inicialmente se logra evidenciar que los primeros FRE constituidos en el país, fueron creados luego de la ratificación en Colombia de la Convención Única de Estupefacientes mediante la Ley 13 de 1974 [@CongresodelaRepublica1974]. La creación de los primeros FRE departamentales permite evidenciar que ya algunos territorios a nivel nacional, tenían un panorama claro del impacto de la implementación de esta convención en el país.

Posteriormente, con la entrada en rigor de la Ley 30 de 1986 que adopta el Estatuto Nacional de Estupefacientes y dicta otras disposiciones, se ordenó a los departamentos controlar y fiscalizar las sustancias incluidas en las listas de estupefacientes de la Convención Única de Estupefacientes. Para este periodo de tiempo, la Figura \@ref(fig:serieTiempoCreacion) permite ver varios FRE constituidos, cuyos gobernadores se alinearon y adoptaron la con la Ley 30 de 1986. Cabe resaltar que los entes territoriales creados hasta finales de los años 90, posiblemente contaron con suficientes capacidades internas para la pronta creación de sus respectivos FRE, diferente a los demás FRE creados posteriormente, cuyas capacidades son inferiores.

```{r serieTiempoCreacion, echo=FALSE, fig.cap='Serie de tiempo de actas de creación de FRE', fig.topcaption=TRUE, message=FALSE, warning=FALSE, out.width="90%", fig.width=10, fig.height=8, out.width="100%", out.height="50%", fig.align='center'}
if (knitr::is_html_output()) {
  readRDS(file.path(fig_path, '001_serieTiempoCreación.rds')) %>% 
    config(modeBarButtonsToRemove = barButtons)
} else {
  readRDS(file.path(fig_path, "002_serieTiempoCreación.rds"))
}
```

Más adelante, la creación de la Federación Nacional de Departamentos (FND) permitió a los departamentos con niveles de gobernanza mucho más simples, la creación y constitución de los FRE dentro del organigrama de las respectivas entidades del nivel departamental con funciones en salud. La autonomía administrativa, financiera y presupuestal de las entidades territoriales, el respeto a la pluralidad ideológica, la promoción del desarrollo integral y el respeto a la Constitución Política y a las leyes, son los principios de la FND. Además, las asesorías en las áreas jurídica, económica, financiera y administrativa, a cargo de la FND, facultaron a los departamentos con capacidades inferiores para la constitución de sus FRE. En este periodo de tiempo se logran ver distintos FRE creados, a partir de la fecha de creación de la Federación Nacional de Departamentos (FND) en 1994 [@FederacionNacionaldeDepartamentos2021]. 


Sin embargo, también hay algunos territorios considerados “grandes”, debido a su situación demográfica y desarrollo económico, cuyos FRE fueron creados en la primera parte de los años 2000. Estos casos particulares (p.ej. Antioquia, Santander, Norte de Santander, y Nariño), posiblemente se podrían explicar en función de la organización interna de cada dirección departamental de salud. Especialmente, hasta ese tiempo, aquellos departamentos mostraron un interés primigenio en regular la venta de estos productos en su territorio.

Particularmente en algunos territorios del país, no se cuenta con un FRE propiamente constituido, por medio de acto administrativo, suscrito por el gobernador. Por lo tanto, el control que se tiene sobre los medicamentos denominados Monopolio del Estado, lo ejercen a partir de su propia interpretación de la Resolución 1478 del 2006 [@MSPS1478-2006] y Resolución 1479 del 2006 [@MSPS1479-2006]. Durante las asistencias técnicas desarrolladas, se presentaron algunos casos como Córdoba y Vaupés en los cuales no fue posibles verificar el acto administrativo de creación.

## Estructura organizacional

La estructura organizacional de los FRE departamentales es un elemento crítico para evaluar las condiciones y características actuales de cada ente territorial, en virtud de su capacidad para cumplir todas las funciones expuestas en el Artículo 2° de la Resolución 1479 del 2006. Por este motivo, en la Figura \@ref(fig:perfilProfesionalEncargado) y \@ref(fig:perfilProfesional2) se muestran los diferentes profesionales que conforman los equipos de trabajo de todos los FRE a nivel nacional.

En el panel izquierdo de la Figura \@ref(fig:perfilProfesionalEncargado) se observa especialmente la distribución de los perfiles profesionales de los encargados de cada FRE departamental. Se evidencia que la mayoría de departamento cuentan con Químicos Farmacéuticos como responsables encargados de los entes territoriales. De manera similar, se observan Técnicos en Regencia en Farmacia ocupando este cargo a nivel territorial, cuyos perfiles permanecen en la misma línea profesional de trabajo, referente al conocimiento y habilidades en la gestión de los medicamentos. Lo anterior, tiene ventajas en los procesos internos del FRE, ya que permite un adecuado desarrollo de las funciones principales del ente territorial y la resolución de problemas técnicos es más probable. 

Por otro lado, se evidencia un grupo de profesionales diferentes a los anteriores, pero denominados como profesionales de la salud, cuyas competencias pueden relacionarse de alguna manera con la adecuada administración y gestión de los medicamentos. Por el contrario, se deben resaltar (4) profesionales, encargados de algunos FRE, que no poseen este tipo de habilidades idóneas y apropiadas, desde su formación profesional, lo que podría resultar en dificultades técnicas para el desarrollo interno de las entidades territoriales.

Para el análisis del recurso humano de los FRE se tuvieron en cuanto dos clasificaciones: 

-	De acuerdo con sí la persona era la encargada del FRE o un apoyo del(a) encargado(a).

-	De acuerdo con la carga laboral relacionada con actividades del FRE. Se consideró como personal directo a aquel que desempeña más de un 50% de su tiempo en actividades relacionadas al FRE y personal vinculado como aquel que desempeña menos del 50% de su tiempo en estas actividades FRE.

```{r perfilProfesionalEncargado, echo=FALSE, fig.cap='Perfil de profesional de encargados de los FRE', fig.width=13, fig.height=5, fig.topcaption=TRUE, out.width="100%",fig.align='center'}
g1 <- readRDS(file.path(fig_path, '020_perfilProfesionalEncargado.rds')) + labs(title = 'A')
g2 <- readRDS(file.path(fig_path, '021_mapaProfesional.rds'))
g2[[1]] <- g2[[1]] + labs(title = 'B')
(g1 + g2) + plot_annotation()
```

En la Figura \@ref(fig:perfilProfesional2) se observan los perfiles profesionales del personal de apoyo de los FRE a nivel nacional. Principalmente, se destaca una gran mayoría de Técnicos en Regencia en Farmacia (39) seguido de un grupo menor de profesionales Químicos Farmacéuticos (10), apoyando en las actividades de los FRE departamentales. Esto demuestra que gran parte de los entes territoriales están alineados con lo expuesto en el Artículo 3° de la Resolución 1479 del 2006 [@MSPS1479-2006], donde mencionan que el Químicos Farmacéuticos y Tecnólogos en Regencia en Farmacia son profesionales considerados como personal calificado para el cumplimiento de las funciones requeridas por el FRE.

```{r perfilProfesional2, echo=FALSE, fig.cap='Perfil de profesional de personal de apoyo a los FRE', fig.width=8, fig.height=6, fig.topcaption=TRUE, out.width="90%",fig.align='center'}
readRDS(file.path(fig_path, '022_perfilProfesional2.rds')) + labs(title = NULL)
```
Adicionalmente, la Figura \@ref(fig:perfilProfesional2) también muestra otro tipo de profesionales de apoyo al encargado del FRE, diferente al personal calificado mencionado anteriormente. Este factor podría brindar ventajas al equipo de trabajo del FRE particularmente, en función de la multidisciplinariedad. La participación de distintas disciplinas puede entregar más conocimientos y alternativas en el desarrollo laboral interno de cada FRE departamental. No obstante, es importante aclarar que ningún FRE debería dejar de contar con la participación del personal calificado, estipulado en el Artículo 3° de la Resolución 1479 del 2006 [@MSPS1479-2006].

El número de personas que trabajan en cada FRE, es otro elemento crítico para la evaluación de condiciones y características actuales de cada ente territorial, en virtud de su capacidad para cumplir todas las funciones expuestas en el Artículo 2° de la Resolución 1479 del 2006 [@MSPS1479-2006]. La Figura \@ref(fig:perfilProfesional3) exhibe la frecuencia absoluta del número de personas que se encuentran vinculadas a los entes territoriales del país. Es decir, la cantidad de profesionales que conforman los equipos de trabajo de todos los FRE departamentales.


```{r perfilProfesional3, echo=FALSE, fig.cap='N.° de personas que trabajan en el FRE', fig.width=13, fig.height=5, fig.topcaption=TRUE, out.width="100%",fig.align='center'}
g1 <- readRDS(file.path(fig_path, '023_perfilProfesional3b.rds')) + labs(title = 'A')
g2 <- readRDS(file.path(fig_path, '024_mapaProfesional2.rds'))
g2[[1]] <- g2[[1]] + labs(title = 'B')

wrap_plots(g1, g2) + plot_layout(widths = c(0.5, 0.5))
```

Según lo anterior, podemos evidenciar que no son muchas personas vinculadas a los FRE para conformar su equipo de trabajo. En su gran mayoría tienen únicamente hasta tres personas para el desempeño del FRE, contemplando que nueve FRE tienen solo 2 personas vinculadas. Son muy pocos entes territoriales que mantienen un grupo de trabajo grande con profesionales interdisciplinarios. La Figura \@ref(fig:perfilProfesional3) exhibe de manera completa los datos que acompañan el análisis anterior.


El tipo de contrato que los diferentes entes territoriales emplean para vincular el personal es otro factor crítico en el cumplimiento de las funciones de los FRE. De acuerdo con lo anterior, la Figura \@ref(fig:pieProfesional2) muestra la proporción del tipo de vinculación del personal del FRE a nivel nacional, diferenciándose entre personal directo y personal vinculado. Este último, tiene cierta exclusividad con el FRE al destinar más del 50\% en actividades de este, y de acuerdo a sus obligaciones contractuales, también adelanta otras actividades con otras dependencias de la dirección departamental de salud.

A partir de la Figura \@ref(fig:pieProfesional2) se puede notar una gran tendencia que tienen todos los FRE a nivel nacional, referente al tipo de vinculación por medio de Contrato Por Prestación De Servicios (CPS). La gran mayoría, precisamente, el 98\%, del personal de apoyo de los FRE está relacionado con contratos CPS. Estas personas son vinculadas al ente territorial para cumplir algunas actividades internas del FRE, pero también tienen otras actividades laborales, fuera del FRE, según sus obligaciones contractuales. Por el contrario, el personal directo al funcionamiento del FRE, cuya atención es completa en las labores internas del FRE, está relacionado en su mayoría, por nombramiento, es decir, como servidor público. En muchos departamentos, la persona encargada del FRE es el único profesional nombrado, mientras que el resto del equipo de trabajo del FRE, guardan una predisposición para ser relacionados como contratistas, por medio de CPS.

```{r pieProfesional2, echo=FALSE, fig.cap='Tipo de vinculación al FRE', fig.width=8, fig.height=4.5, fig.topcaption=TRUE, out.width="85%",fig.align='center'}

if (knitr::is_html_output()) {
  readRDS(file.path(fig_path, '026_pieProfesional2b.rds'))
} else {
  readRDS(file.path(fig_path, '026_pieProfesional1b.rds'))
}
```

La anterior tendencia puede interferir y generar inconvenientes en la continuidad del desarrollo adecuado del FRE, afectando la funcionalidad y abandonando algunas actividades críticas para el cumplimiento de sus objetivos de creación. En algunos casos, este tipo de personas vinculadas por CPS, dejan de laborar los primeros meses del año, ya que su contrato finalizó el año pasado, y debido a barreras administrativas, no son contratadas hasta el segundo bimestre del año. El personal nombrado en muchos casos es la persona encargada del FRE, cuyos temas operativos no están dentro de su cotidianidad y no son fáciles cumplirlos. Por tal motivo estas actividades operativas se dejan de hacer en el territorio hasta que sea contratado el personal de apoyo. Como es el caso de la consolidación de los informes que deben ser enviados mensualmente al FNE.

Adicionalmente, en la Tabla \@ref(tab:CaracterizacionIngreso1) se observa la proporción del tipo de vinculación del personal del FRE, discriminado por cada región del país. A partir de esta información, se observa que en 5 regiones predomina la Contratación por Prestación de Servicios respecto al Nombramiento del personal del FRE. Además, se logra observar que en las regiones más alejadas de la capital Bogotá D.C., existe una prevalencia mucho más fuerte con esta CPS. Por consiguiente, los problemas mencionados anteriormente relacionados con la CPS, se pueden notar con mayor evidencia en estos territorios apartados del centro del país.

```{r CaracterizacionIngreso1, echo=FALSE, warning=FALSE, tab.cap='Proporción de personas contratadas por región',fig.align='center',tab.align='center', out.width="90%"}
data.frame(
  stringsAsFactors = FALSE,
            Región = c("Amazonía","Caribe","Central",
                       "Eje Cafetero","Orinoquía","Pacífico"),
      Nombramiento = c("21.43%","42.86%","41.38%",
                       "58.33%","45.45%","19.23%"),
      Contratación = c("78.57%","57.14%","58.62%",
                       "41.67%","54.55%","80.77%")
) -> dfSF

dfSF %>% 
  knitr::kable(booktabs = TRUE, caption = 'Proporción de personas contratadas por región')
```

## Instituciones inscritas en el FRE

El número de instituciones inscritas en los FRE de cada departamento, puede variar según las condiciones demográficas particulares en cada territorio. Lo anterior se puede ver plasmado en la siguiente Figura \@ref(fig:institucionesInscritas), donde se exhibe el número de inscritos en cada FRE departamental. A partir de esta información, se puede apreciar el ente territorial con mayor inscritos en su territorio, correspondiendo al FRE Antioquia con un total de 1054 inscritos. Luego se posiciona en segundo lugar el FRE Valle del Cauca con 570 inscritos. Particularmente, estos dos departamentos se mantienen en los primeros lugares de los departamentos más poblados en Colombia, exceptuando Bogotá D.C. y Cundinamarca, según los datos obtenidos por el DANE en el “Censo Nacional de Población y Vivienda 2018” [@DANE2021].


```{r institucionesInscritas, echo=FALSE, fig.cap='N° de instituciones inscritas en el departamento', fig.width=6, fig.height=4, out.width="75%", fig.topcaption=TRUE, message=FALSE, warning=FALSE, out.width="90%",fig.align='center'}
readRDS(file.path(fig_path, "099_NEntidadesCompradoras.rds")) + labs(title = NULL)
```

Los FRE que continúan en la lista de mayor número de inscritos, corresponden a los entes territoriales de Norte de Santander, Santander, Atlántico y Cesar, con un rango entre 298 y 358 inscritos territorialmente. Seguidamente, se encuentran los FRE departamentales Boyacá, Caldas, Nariño y Magdalena, con un rango de instituciones inscritas territorialmente ubicado entre 208 y 245. Por otro lado, los FRE con menor número de inscritos en su territorio son los FRE departamentales Guainía, Vichada, San Andrés, Amazonas, Vaupés, Arauca y Guaviare, considerándose los departamentos de Colombia con menor población en el país, según estadísticas del DANE [@DANE2021].

Por lo tanto, se puede determinar una relación directa entre los factores demográficos de cada territorio y el número de instituciones inscritas en cada FRE. Es decir, entre menos población habite en el departamento, menos instituciones se pueden encontrar en el territorio y así mismo son menos instituciones responsables de la gestión de MME.

Existe una relación demográfica en los departamentos sobre la cantidad de instituciones inscritas y los departamentos con más densidad de población. Lo anterior se explica de acuerdo cob la capacidad del departamento para atender la necesidad de MME en su población, en función del número de personas que integran el equipo de trabajo del ente territorial. En teoría, los FRE con mayor número de inscritos, deberían estar mucho más desarrollados para atender la necesidad de MME de su población local. No obstante, en las visitas técnicas se evidenció que el recurso humano de los FRE no da abasto con todas las tareas requeridas para su funcionamiento integral.

Un claro ejemplo de estas capacidades reducidas se puede evidenciar en el desempeño de cada FRE, referente a la entrega de informes mensuales al FNE. Actualmente existen varios FRE que cuentan con un recurso humano muy amplio, pero se quedan cortos con la entrega de estos informes al FNE, como es el caso del FRE Caldas, que pese a tener una cantidad de colaboradores por encima de la media, tiene un rezago importante en la entrega de informes de consumo de medicamentos al FNE. Por consiguiente, se puede deducir que el número de personas vinculadas al FRE no comprende una garantía en el cumplimiento de todas las funciones del FRE.  

También se puede observar que la distribución geográfica de las regiones no se puede relacionar con la puntualidad en el envío de informes, tomando por ejemplo el caso de la región pacífico que está compuesta por Valle del Cauca, Cauca, Chocó y Nariño. Los departamentos de Valle del Cauca y Nariño tienen una alta densidad poblacional y en la Figura \@ref(fig:institucionesInscritasRelacion) también se puede observar que están respectivamente por encima y por debajo de la media en el recurso humano que tienen para su funcionamiento y son quienes envían informes de manera puntual al FNE, mientras que el departamento del Cauca supera en recurso humano a Nariño por más del doble de personal y existe un importante atraso en el envío de estos informes, posiblemente sean factores externos cómo los tipos de contratación u otras responsabilidades adquiridas por parte de los coordinadores de los FRE en su territorio.

```{r institucionesInscritasRelacion, echo=FALSE, fig.cap='Relación entre N° de instituciones inscritas y personal del FRE', fig.width=6, fig.height=4, out.width="85%", fig.topcaption=TRUE, message=FALSE, warning=FALSE, fig.align='center'}
readRDS(file.path(fig_path, "100_RelacionRecursosFRE.rds")) + labs(title = NULL)
```

```{r institucionesInscritasVARdemo, echo=FALSE, fig.cap='Relación entre N° de instituciones inscritas y tamaño poblacional del departamento y número de camas de acuerdo a REP', fig.width=10, fig.height=4, out.width="100%", fig.topcaption=TRUE, message=FALSE, warning=FALSE,fig.align='center'}
g1 <- readRDS(file.path(fig_path, "100a_RelacionRecursosFRE.rds")) + labs(title = NULL)
g2 <- readRDS(file.path(fig_path, "100b_RelacionRecursosFRE.rds")) + labs(title = NULL)

wrap_plots(g1, g2) + plot_annotation(tag_levels = 'A')
```

## Caracterización de las fuentes de ingresos de los FRE

<!-- Para analizar las fuentes de ingreso que poseen los diferentes FRE departamentales, se debe tener en cuenta la posición del FRE dentro del organigrama de cada dirección departamental en salud. Por tal motivo, el proyecto de inversión 1903 de Misión PRI, profundizará más en este análisis de los ingresos económicos de los entes territoriales. El análisis de las fuentes de ingresos de los FRE, en este punto, se hará exclusivamente con la información recolectada a partir del instrumento de encuesta que se usó para la recolección de información pertinente en este informe. -->

Para analizar las fuentes de ingreso que poseen los diferentes FRE departamentales, se debe tener en cuenta la posición del FRE dentro del organigrama de cada dirección departamental en salud. El análisis de las fuentes de ingresos de los FRE, en este punto, se hará exclusivamente con la información recolectada a partir del instrumento de encuesta que se usó para la recolección de información pertinente en este informe.

Cómo antecedente en el análisis, se entiende según las definiciones de la Resolución 1478 del 2006 [@MSPS1478-2006], que un Fondo Rotatorio de Estupefacientes es: 

> *“La Oficina encargada dentro de la Secretaría, Instituto o Dirección de Salud a nivel departamental, que ejerce la vigilancia, seguimiento y control a las entidades públicas, privadas y personas naturales que procesen, manipulen, sinteticen, fabriquen, distribuyan, vendan, consuman, dispensen sustancias sometidas a fiscalización y medicamentos que las contengan; así como garantizar la disponibilidad de medicamentos Monopolio del Estado a través de la dispensación y distribución en su jurisdicción y las demás funciones que le sean asignadas por el Ministerio de la Protección Social, o la institución competente.”*

Por lo tanto, es una dependencia del ente territorial y no goza de autonomía administrativa o financiera cómo para ser considerada una Unidad Administrativa Especial, cómo si lo es el Fondo Nacional de Estupefacientes con sede en Bogotá, sin embargo, de acuerdo al Artículo 3 de la Resolución 1479 del 2006, los FRE [@MSPS1479-2006]: 

> *“[...] deben tener una cuenta específica denominada “Fondo Rotatorio de Estupefacientes” para manejar sus operaciones. Las utilidades que se obtengan sólo podrán emplearse, para su administración, mejoras de dotación, buen funcionamiento del mismo y ejecutar programas contra la farmacodependencia y toxicología que adelante el Gobierno Nacional.”*

De modo que la normativa interna de cada departamento podría entrar en conflicto con la misma resolución anteriormente citada que define las funciones y capacidades de los FRE, pudiendo generar bloqueos o demoras en determinados procesos internos que permitan un funcionamiento integral en el manejo de los MME. 

Hecho este primer paso sobre entender de manera sucinta la relación que tienen los FRE con sus respectivas entidades territoriales, se puede comenzar a hacer el análisis de las gráficas con los resultados del instrumento de encuesta realizado.

```{r IngresosFRE1, echo=FALSE, warning=FALSE, fig.cap='Proporción de fuentes de ingresos de los FRE', fig.width=8, fig.height=6, fig.topcaption=TRUE, out.width="85%", message=FALSE,fig.align='center'}
readRDS(file.path(fig_path, "135_IngresosFRE1.rds")) + labs(title = NULL)
```

La Figura \@ref(fig:IngresosFRE1), nos muestra la proporción de los ingresos del FRE en sus cuentas bancarias, en base a las que serían sus principales actividades, cómo lo son:

- Venta de Medicamentos Monopolio del Estado

- Venta de Recetarios Oficiales

- Producción y emisión de actos administrativos pertinentes al manejo de MME

- Inspección, Vigilancia y Control de Instituciones que manejen MCE

Aunque también los FRE pueden recibir recursos por parte de la gobernación o por parte del FNE.

A partir de la Figura \@ref(fig:IngresosFRE1), se observa que la venta de MME tiene una tendencia a ser la proporción más grande sobre los ingresos que reciben los FRE departamentales. Esto se puede deber a que cada departamento maneja independencia en los precios de venta de estos medicamentos y desde ahí se podría obtener una rentabilidad mayor. En el desarrollo del apartado 6.4 Precio de medicamentos del presente informe, se desglosará un análisis más profundo sobre los precios de venta de los MME por departamento, pero grosso modo se puede notar que el margen es lo suficientemente alto para abarcar el porcentaje mayoritario de ingresos. 

Particularmente, en la Figura \@ref(fig:IngresosFRE2) se observa que en algunos departamentos cómo Magdalena, Atlántico o Tolima, la venta de recetarios oficiales es el ingreso más prominente del FRE. Así mismo, en todos los demás departamentos representa un ingreso importante para el ente territorial, aunque no sea la principal fuente de ingreso. A nivel nacional, esta fuente de ingreso carga con una parte muy importante del erario de cada FRE departamental. Con la desaparición de los recetarios oficiales físicos en el mediano plazo, es necesario generar alternativas económicas para subsanar este recurso que desaparecería y adecuar estrategias financieras para el auto sostenimiento de cada FRE.

```{r IngresosFRE2, echo=FALSE, warning=FALSE, fig.cap='Mapa con fuentes de ingresos de los FRE', fig.width=8, fig.height=6, fig.topcaption=TRUE, out.width="85%", message=FALSE, fig.align='center'}
readRDS(file.path(fig_path, "136_IngresosFRE2.rds")) +labs(title = NULL)
```

**En algunos casos no se logró obtener información de las fuentes de información...**

