# Estructura del FRE

```{r configuracion1-L101, include=FALSE}
require(tidyverse); theme_set(theme_bw())
require(plotly)
require(sf)
require(ggrepel)
require(ggsflabel)
require(patchwork)
require(scatterpie)
require(vistime)

fig_path <- file.path('..', '..', 'figures')

barButtons <- c("zoomIn2d", "zoomOut2d", "lasso2d", "pan2d", 
                                    "select2d", "drawclosedpath", "autoScale2d", "zoom2", 
                                    "toggleSpikelines", "hoverCompareCartesian", "hoverClosestCartesian", 
                                    "resetScale2d")
```

\maxdeadcycles=1000

Un Fondo Rotatorio de Estupefacientes (FRE) es una dependencia de secretaría, institutos o direcciones departamentales de salud encargadas del manejo de los medicamentos sometidos a fiscalización y aquellos que son el monopolio del Estado [@MSPS1479-2006]. 

## Fecha de constitución de FRE

La fecha de constitución de los FRE departamentales divergen unas de otras. Esto se explica de acuerdo con lo estipulado en el Artículo 2° de la Resolución 1479 de 2006, donde se menciona que la creación de cada FRE será definida mediante acto administrativo suscrito por el gobernador del departamento [@MSPS1479-2006]. Lo anterior, permitió someter a consideración, la creación y constitución del FRE departamental, por parte del gobernador en cada territorio del país. Estas determinaciones, posiblemente contemplaron condiciones y capacidades técnicas que tenía la dirección departamental en salud, en ese tiempo, para evaluar y definir la constitución del FRE.

Existen tres tipos de actos administrativos para la creación del FRE: 

- Ordenanzas
- Resoluciones
- Decretos

A partir de lo anterior, la Figura \@ref(fig:serieTiempoCreacion) muestra en detalle, la creación de cada FRE departamental en una línea del tiempo. Inicialmente se logra evidenciar que los primeros FRE constituidos en el país, fueron creados luego de la ratificación en Colombia de la Convención Única de Estupefacientes mediante la Ley 13 de 1974 [@CongresodelaRepublica1974]. La creación de los primeros FRE departamentales permite evidenciar que ya algunos territorios a nivel nacional, tenían un panorama claro del impacto de la implementación de esta convención en el país.

Posteriormente, con la entrada en rigor de la Ley 30 de 1986 [@CongresodelaRepublicadeColombia1986] que adopta el Estatuto Nacional de Estupefacientes y dicta otras disposiciones, se ordenó a los departamentos controlar y fiscalizar las sustancias incluidas en las listas de estupefacientes de la Convención Única de Estupefacientes. Para este periodo de tiempo, la Figura \@ref(fig:serieTiempoCreacion) permite ver varios FRE constituidos, cuyos gobernadores se alinearon y adoptaron la con la Ley 30 de 1986 [@CongresodelaRepublicadeColombia1986]. Cabe resaltar que los entes territoriales creados hasta finales de los años 90, posiblemente contaron con suficientes capacidades internas para la pronta creación de sus respectivos FRE, diferente a los demás FRE creados posteriormente, cuyas capacidades son inferiores.

```{r serieTiempoCreacion, echo=FALSE, fig.cap='Línea de tiempo de actas de creación de FRE.', fig.topcaption=TRUE, message=FALSE, warning=FALSE, fig.width=10, out.width="100%", fig.asp=0.5, fig.align='center', fig.pos='h'}
# fig.height=8,
if (knitr::is_html_output()) {
  readRDS(file.path(fig_path, '001_serieTiempoCreación.rds')) %>% 
    config(modeBarButtonsToRemove = barButtons)
} else {
  readRDS(file.path(fig_path, "002_serieTiempoCreación.rds"))
}
```

Más adelante, la creación de la Federación Nacional de Departamentos (FND) permitió a los departamentos con niveles de gobernanza mucho más simples, la creación y constitución de los FRE dentro del organigrama de las respectivas entidades del nivel departamental con funciones en salud. La autonomía administrativa, financiera y presupuestal de las entidades territoriales, el respeto a la pluralidad ideológica, la promoción del desarrollo integral y el respeto a la Constitución Política y a las leyes, son los principios de la FND. Además, las asesorías en las áreas jurídica, económica, financiera y administrativa, a cargo de la FND, facultaron a los departamentos con capacidades inferiores para la constitución de sus FRE. En este periodo de tiempo se logran ver distintos FRE creados, a partir de la fecha de creación de la Federación Nacional de Departamentos (FND) en 1994 [@FederacionNacionaldeDepartamentos2021]. 


Sin embargo, también hay algunos territorios considerados “grandes”, debido a su situación demográfica y desarrollo económico, cuyos FRE fueron creados en la primera parte de los años 2000. Estos casos particulares (p.ej. Antioquia, Santander, Norte de Santander, y Nariño), posiblemente se podrían explicar en función de la organización interna de cada dirección departamental de salud. Especialmente, hasta ese tiempo, aquellos departamentos mostraron un interés primigenio en regular la venta de estos productos en su territorio.

Particularmente en algunos territorios del país, no se cuenta con un FRE propiamente constituido, por medio de acto administrativo, suscrito por el gobernador. Por lo tanto, el control que se tiene sobre los medicamentos denominados Monopolio del Estado, lo ejercen a partir de su propia interpretación de la Resolución 1478 del 2006 [@MSPS1478-2006] y Resolución 1479 del 2006 [@MSPS1479-2006]. Durante las asistencias técnicas desarrolladas, se presentaron algunos casos como Córdoba y Vaupés en los cuales no fue posibles verificar el acto administrativo de creación.

## Estructura organizacional

La estructura organizacional de los FRE departamentales es un elemento crítico para evaluar las condiciones y características actuales de cada ente territorial, en virtud de su capacidad para cumplir todas las funciones expuestas en el Artículo 2° de la Resolución 1479 del 2006. Por este motivo, en la Figura \@ref(fig:perfilProfesionalEncargado) y \@ref(fig:perfilProfesional2) se muestran los diferentes profesionales que conforman los equipos de trabajo de todos los FRE a nivel nacional.

En el panel izquierdo de la Figura \@ref(fig:perfilProfesionalEncargado) se observa especialmente la distribución de los perfiles profesionales de los encargados de cada FRE departamental. Se evidencia que la mayoría de departamentos cuentan con Químicos Farmacéuticos como responsables encargados de los entes territoriales. De manera similar, se observan Técnicos en Regencia en Farmacia ocupando este cargo a nivel territorial, cuyos perfiles permanecen en la misma línea profesional de trabajo, referente al conocimiento y habilidades en la gestión de los medicamentos. Lo anterior, tiene ventajas en los procesos internos del FRE, ya que permite un adecuado desarrollo de las funciones principales del ente territorial y la resolución de problemas técnicos es más probable. 

Por otro lado, se evidencia un grupo de profesionales diferentes a los anteriores, pero denominados como profesionales de la salud, cuyas competencias pueden relacionarse de alguna manera con la adecuada administración y gestión de los medicamentos. Por el contrario, se deben resaltar (4) profesionales, encargados de algunos FRE, que no poseen este tipo de habilidades idóneas y apropiadas, desde su formación profesional, lo que podría resultar en dificultades técnicas para el desarrollo interno de las entidades territoriales.

Para el análisis del recurso humano de los FRE se tuvieron en cuanto dos clasificaciones: 

-	De acuerdo con sí la persona era la encargada del FRE o un apoyo del(a) encargado(a).

-	De acuerdo con la carga laboral relacionada con actividades del FRE. Se consideró como personal directo a aquel que desempeña más de un 50\% de su tiempo en actividades relacionadas al FRE y personal vinculado como aquel que desempeña menos del 50\% de su tiempo en estas actividades FRE.

```{r perfilProfesionalEncargado, echo=FALSE, fig.cap='Perfil de profesional de encargados de los FRE.', fig.width=13, fig.height=5, fig.topcaption=TRUE, out.width="100%", fig.align='center', fig.pos='t!'}
g1 <- readRDS(file.path(fig_path, '020_perfilProfesionalEncargado.rds')) + labs(title = 'A')
g2 <- readRDS(file.path(fig_path, '021_mapaProfesional.rds'))
g2[[1]] <- g2[[1]] + labs(title = 'B')
(g1 + g2) + plot_annotation()
```

En la Figura \@ref(fig:perfilProfesional2) se observan los perfiles profesionales del personal de apoyo de los FRE a nivel nacional. Principalmente, se destaca una gran mayoría de Técnicos en Regencia en Farmacia (39) seguido de un grupo menor de profesionales Químicos Farmacéuticos (10), apoyando en las actividades de los FRE departamentales. Esto demuestra que gran parte de los entes territoriales están alineados con lo expuesto en el Artículo 3° de la Resolución 1479 del 2006 [@MSPS1479-2006], donde mencionan que los Químicos Farmacéuticos y Tecnólogos en Regencia en Farmacia son profesionales considerados como personal calificado para el cumplimiento de las funciones requeridas por el FRE.

```{r perfilProfesional2, echo=FALSE, fig.cap='Perfil de profesional de personal de apoyo a los FRE.', fig.width=8, fig.asp=0.5, fig.topcaption=TRUE, out.width="90%", fig.align='center',fig.pos='t!'}
readRDS(file.path(fig_path, '022_perfilProfesional2.rds')) + labs(title = NULL)
```
Adicionalmente, la Figura \@ref(fig:perfilProfesional2) también muestra otro tipo de profesionales de apoyo al encargado del FRE, diferente al personal calificado mencionado anteriormente. Este factor podría brindar ventajas al equipo de trabajo del FRE particularmente, en función de la multidisciplinariedad. La participación de distintas disciplinas puede entregar más conocimientos y alternativas en el desarrollo laboral interno de cada FRE departamental. No obstante, es importante aclarar que ningún FRE debería dejar de contar con la participación del personal calificado, estipulado en el Artículo 3° de la Resolución 1479 del 2006 [@MSPS1479-2006].

El número de personas que trabajan en cada FRE, es otro elemento crítico para la evaluación de condiciones y características actuales de cada ente territorial, en virtud de su capacidad para cumplir todas las funciones expuestas en el Artículo 2° de la Resolución 1479 del 2006 [@MSPS1479-2006]. La Figura \@ref(fig:perfilProfesional3) exhibe la frecuencia absoluta del número de personas que se encuentran vinculadas a los entes territoriales del país. Es decir, la cantidad de profesionales que conforman los equipos de trabajo de todos los FRE departamentales.


```{r perfilProfesional3, echo=FALSE, fig.cap='N.° de personas que trabajan en el FRE. (A) Conteo de FRE por número de personas. (B) Mapa con número de personas por departamento.', fig.width=13, fig.height=5, fig.topcaption=TRUE, out.width="100%",fig.align='center',fig.pos='b!'}
g1 <- readRDS(file.path(fig_path, '023_perfilProfesional3b.rds')) + labs(title = 'A') + ylab('Frecuencia')
g2 <- readRDS(file.path(fig_path, '024_mapaProfesional2.rds'))
g2[[1]] <- g2[[1]] + labs(title = 'B')

wrap_plots(g1, g2) + plot_layout(widths = c(0.5, 0.5))
```

Según lo anterior, se evidencia que los FRE cuentan con pocas personas vinculadas en su equipo de trabajo. En la gran mayoría de FRE se tienen hasta tres personas para el desempeño del mismo, y que en nueve FRE sólo se tienen a 2 personas vinculadas. Se tienen pocos entes territoriales que mantienen un grupo de trabajo grande con profesionales interdisciplinarios. La Figura \@ref(fig:perfilProfesional3) exhibe de manera completa los datos que acompañan el análisis anterior.

El tipo de contrato que los diferentes entes territoriales emplean para vincular el personal es otro factor crítico en el cumplimiento de las funciones de los FRE. De acuerdo con lo anterior, la Figura \@ref(fig:pieProfesional2) muestra la proporción del tipo de vinculación del personal del FRE a nivel nacional, diferenciándose entre personal directo y personal vinculado. Este último, tiene cierta exclusividad con el FRE al destinar más del 50\% en actividades de este, y de acuerdo a sus obligaciones contractuales, también adelanta otras actividades con otras dependencias de la dirección departamental de salud.

A partir de la Figura \@ref(fig:pieProfesional2) se puede notar una tendencia importante en todos los FRE a nivel nacional, referente al tipo de vinculación por medio de Contrato Por Prestación De Servicios (CPS). La gran mayoría, precisamente, el 98\%, del personal de apoyo de los FRE está relacionado con contratos CPS. Estas personas son vinculadas al ente territorial para cumplir algunas actividades internas del FRE, pero también tienen otras actividades laborales, fuera del FRE, según sus obligaciones contractuales. Por el contrario, el personal directo al funcionamiento del FRE, cuya atención es completa en las labores internas del FRE, está relacionado en su mayoría, por nombramiento, es decir, como servidor público. En muchos departamentos, la persona encargada del FRE es el único profesional nombrado, mientras que el resto del equipo de trabajo del FRE, guardan una predisposición para ser relacionados como contratistas, por medio de CPS.

```{r pieProfesional2, echo=FALSE, fig.cap='Tipo de vinculación al FRE.', fig.width=8, fig.height=4.5, fig.topcaption=TRUE, out.width="85%",fig.align='center',fig.pos='t'}

if (knitr::is_html_output()) {
  readRDS(file.path(fig_path, '026_pieProfesional2b.rds'))
} else {
  readRDS(file.path(fig_path, '026_pieProfesional1b.rds'))
}
```

La tendencia a vincular al personal mediante contratación por prestación de servicios puede interferir y generar inconvenientes en el desarrollo continuado de los FRE, lo que puede afectar la funcionalidad en algunas actividades críticas para el cumplimiento de sus objetivos de creación. En algunos casos, este tipo de personas vinculadas por CPS, dejan de laborar los primeros meses del año, ya que su contrato finalizó el año pasado, y debido a barreras administrativas, no son contratadas hasta el segundo bimestre del año. El personal nombrado en muchos casos es la persona encargada del FRE, cuyos temas operativos no están dentro de su cotidianidad y no son fáciles cumplirlos. Por tal motivo estas actividades operativas se dejan de hacer en el territorio hasta que sea contratado el personal de apoyo. Como es el caso de la consolidación de los informes que deben ser enviados mensualmente al FNE.

Adicionalmente, en la Tabla \@ref(tab:CaracterizacionIngreso1) se observa la proporción del tipo de vinculación del personal del FRE, discriminado por cada región del país. A partir de esta información, se observa que en 5 regiones predomina la Contratación por Prestación de Servicios respecto al Nombramiento del personal del FRE. Además, se logra observar que en las regiones más alejadas de la capital Bogotá D.C., existe una prevalencia mucho más fuerte con esta CPS. Por consiguiente, los problemas mencionados anteriormente relacionados con la CPS, se pueden notar con mayor evidencia en estos territorios apartados del centro del país.

```{r CaracterizacionIngreso1, echo=FALSE, warning=FALSE, tab.cap='Proporción de personas contratadas por región.',fig.align='center',tab.align='center', out.width="90%"}
data.frame(
  stringsAsFactors = FALSE,
            Región = c("Amazonía","Caribe","Central",
                       "Eje Cafetero","Orinoquía","Pacífico"),
      Nombramiento = c("21.43%","42.86%","41.38%",
                       "58.33%","45.45%","19.23%"),
      Contratación = c("78.57%","57.14%","58.62%",
                       "41.67%","54.55%","80.77%")
) -> dfSF

dfSF %>% 
  knitr::kable(booktabs = TRUE, caption = 'Proporción de personas contratadas por región')
```

## Instituciones inscritas en el FRE

El número de instituciones inscritas en los FRE de cada departamento, puede variar según las condiciones demográficas particulares en cada territorio. Lo anterior, se puede ver plasmado en la Figura \@ref(fig:institucionesInscritas), donde se exhibe el número de inscritos en cada FRE departamental. A partir de esta información, se puede apreciar el ente territorial con el mayor número inscritos en su territorio, correspondiendo al FRE Antioquia con un total de 1054 inscritos. Luego se posiciona en segundo lugar el FRE Valle del Cauca con 570 inscritos. Particularmente, estos dos departamentos se mantienen en los primeros lugares de los departamentos más poblados en Colombia, con excepción de Bogotá D.C. y Cundinamarca, según los datos obtenidos por el DANE en el “Censo Nacional de Población y Vivienda 2018” [@DANE2021].


```{r institucionesInscritas, echo=FALSE, fig.cap='N° de instituciones inscritas en el departamento.', fig.width=6, fig.height=4, out.width="75%", fig.topcaption=TRUE, message=FALSE, warning=FALSE, out.width="90%",fig.align='center',fig.pos='t'}
readRDS(file.path(fig_path, "099_NEntidadesCompradoras.rds")) + labs(title = NULL)
```

Los FRE que continúan en la lista de mayor número de inscritos, corresponden a los entes territoriales de Norte de Santander, Santander, Atlántico y Cesar, con un rango entre 298 y 358 inscritos territorialmente. Seguidamente, se encuentran los FRE departamentales Boyacá, Caldas, Nariño y Magdalena, con un rango de instituciones inscritas territorialmente ubicado entre 208 y 245. Por otro lado, los FRE con menor número de inscritos en su territorio son los FRE departamentales Guainía, Vichada, San Andrés, Amazonas, Vaupés, Arauca y Guaviare, considerándose los departamentos de Colombia con menor población en el país, según estadísticas del DANE [@DANE2021].

Por lo tanto, se puede determinar una relación directa entre los factores demográficos de cada territorio y el número de instituciones inscritas en cada FRE. Es decir, entre menos población habite en el departamento, menos instituciones se pueden encontrar en el territorio y así mismo son menos instituciones responsables de la gestión de MME.

Existe una relación demográfica en los departamentos sobre la cantidad de instituciones inscritas y los departamentos con más densidad de población. Lo anterior, se explica de acuerdo con la capacidad del departamento para atender la necesidad de MME en su población, en función del número de personas que integran el equipo de trabajo del ente territorial. En teoría, los FRE con mayor número de inscritos, deberían estar mucho más desarrollados para atender la necesidad de MME de su población local. No obstante, en las visitas técnicas se evidenció que el recurso humano de los FRE no da abasto con todas las tareas requeridas para su funcionamiento integral.

Un claro ejemplo de estas capacidades reducidas se puede evidenciar en el desempeño de cada FRE, referente a la entrega de informes mensuales al FNE. Actualmente existen varios FRE que cuentan con un recurso humano muy amplio, pero se quedan cortos con la entrega de estos informes al FNE, como es el caso del FRE Caldas, que pese a tener una cantidad de colaboradores por encima de la media, tiene un rezago importante en la entrega de informes de consumo de medicamentos al FNE. Por consiguiente, se puede deducir que el número de personas vinculadas al FRE no comprende una garantía en el cumplimiento de todas las funciones del FRE.  

También se puede observar que la distribución geográfica de las regiones no se puede relacionar con la puntualidad en el envío de informes, p.ej. el caso de la región pacífico que está compuesta por Valle del Cauca, Cauca, Chocó y Nariño. Los departamentos de Valle del Cauca y Nariño tienen una alta densidad poblacional y en la Figura \@ref(fig:institucionesInscritasRelacion) se observa que están respectivamente por encima y por debajo de la media en el recurso humano que tienen para su funcionamiento y sin embargo, envían informes de manera puntual al FNE. Por otra parte, el departamento del Cauca supera en recurso humano a Nariño por más del doble de personal (**??**) y existe un importante atraso en el envío de estos informes, posiblemente sean factores externos cómo los tipos de contratación u otras responsabilidades adquiridas por parte de los coordinadores de los FRE en su territorio.

```{r institucionesInscritasRelacion, echo=FALSE, fig.cap='Relación entre N.° de instituciones inscritas y personal del FRE.', fig.width=6, fig.height=4, out.width="85%", fig.topcaption=TRUE, message=FALSE, warning=FALSE, fig.align='center',fig.pos='t'}
readRDS(file.path(fig_path, "100_RelacionRecursosFRE.rds")) + labs(title = NULL)
```

En la Figura \@ref(fig:institucionesInscritasVARdemo) se puede determinar una relación directa entre la cantidad de instituciones inscritas y variables relacionadas a la demografía de cada departamento. Lo anterior se explica con la densidad demográfica del departamento y la necesidad de servicios de atención en salud cada vez más complejos. En teoría, los FRE con mayor número de inscritos de mayor complejidad, deberían estar mucho más desarrollados para atender la necesidad de MME de su territorio. Como es el caso del FRE Antioquia, cuyo departamento presenta un alto número de establecimientos inscritos y un nivel de complejidad alta en las instituciones, aumentando proporcionalmente el consumo de MME.

```{r institucionesInscritasVARdemo, echo=FALSE, fig.cap='Relación de N.° de instituciones inscritas en el FRE con: (A) tamaño de la población en el departamento o (B) N.° de camas de acuerdo a REPS.', fig.width=10, fig.height=4, out.width="100%", fig.topcaption=TRUE, message=FALSE, warning=FALSE,fig.align='center',fig.pos='b!'}
g1 <- readRDS(file.path(fig_path, "100a_RelacionRecursosFRE.rds")) + labs(title = NULL)
g2 <- readRDS(file.path(fig_path, "100b_RelacionRecursosFRE.rds")) + labs(title = NULL)

wrap_plots(g1, g2) + plot_annotation(tag_levels = 'A')
```

En la Figura \@ref(fig:institucionesInscritasVARdemo)B se encuentra la relación directa entre el N.° de inscritos en el departamento y el número de camas (adultos, intermedio adulto, intensivo adulto, agudo mental, intermedio mental, salud mental), servicios de farmacodependencia y ambulancias medicadas de acuerdo al REPS [@DireccionPrestaciondeServiciosyAtencionPrimaria2021] presentes en el departamento.

## Caracterización de las fuentes de ingresos de los FRE

<!-- Para analizar las fuentes de ingreso que poseen los diferentes FRE departamentales, se debe tener en cuenta la posición del FRE dentro del organigrama de cada dirección departamental en salud. Por tal motivo, el proyecto de inversión 1903 de Misión PRI, profundizará más en este análisis de los ingresos económicos de los entes territoriales. El análisis de las fuentes de ingresos de los FRE, en este punto, se hará exclusivamente con la información recolectada a partir del instrumento de encuesta que se usó para la recolección de información pertinente en este informe. -->

Para analizar las fuentes de ingreso que poseen los diferentes FRE departamentales, se debe tener en cuenta la posición del FRE dentro del organigrama de cada dirección departamental en salud. El análisis de las fuentes de ingresos de los FRE, en este caso, se hizo exclusivamente con la información recolectada a partir del instrumento de encuesta utilizado.

Cómo antecedente en el análisis, se entiende según las definiciones de la Resolución 1478 del 2006 [@MSPS1478-2006], que un Fondo Rotatorio de Estupefacientes es: 

> *“La Oficina encargada dentro de la Secretaría, Instituto o Dirección de Salud a nivel departamental, que ejerce la vigilancia, seguimiento y control a las entidades públicas, privadas y personas naturales que procesen, manipulen, sinteticen, fabriquen, distribuyan, vendan, consuman, dispensen sustancias sometidas a fiscalización y medicamentos que las contengan; así como garantizar la disponibilidad de medicamentos Monopolio del Estado a través de la dispensación y distribución en su jurisdicción y las demás funciones que le sean asignadas por el Ministerio de la Protección Social, o la institución competente.”*

Por lo tanto, es una dependencia del ente territorial y no goza de autonomía administrativa o financiera cómo para ser considerada una Unidad Administrativa Especial, cómo si lo es el Fondo Nacional de Estupefacientes con sede en Bogotá, sin embargo, de acuerdo al Artículo 3 de la Resolución 1479 del 2006, los FRE [@MSPS1479-2006]: 

> *“[...] deben tener una cuenta específica denominada “Fondo Rotatorio de Estupefacientes” para manejar sus operaciones. Las utilidades que se obtengan sólo podrán emplearse, para su administración, mejoras de dotación, buen funcionamiento del mismo y ejecutar programas contra la farmacodependencia y toxicología que adelante el Gobierno Nacional.”*

De modo que la normativa interna de cada departamento podría entrar en conflicto con la misma resolución anteriormente citada que define las funciones y capacidades de los FRE, pudiendo generar bloqueos o demoras en determinados procesos internos que permitan un funcionamiento integral en el manejo de los MME. 

Hecho este primer paso sobre entender de manera sucinta la relación que tienen los FRE con sus respectivas entidades territoriales, se puede comenzar a hacer el análisis de las gráficas con los resultados del instrumento de encuesta realizado.

```{r IngresosFRE1, echo=FALSE, warning=FALSE, fig.cap='Proporción de fuentes de ingresos de los FRE', fig.width=8, fig.height=6, fig.topcaption=TRUE, out.width="85%", message=FALSE,fig.align='center',fig.pos='t'}
readRDS(file.path(fig_path, "135_IngresosFRE1.rds")) + labs(title = NULL)
```

La Figura \@ref(fig:IngresosFRE1), nos muestra la proporción de los ingresos del FRE en sus cuentas bancarias, en base a las que serían sus principales actividades, cómo lo son:

- Venta de Medicamentos Monopolio del Estado

- Venta de Recetarios Oficiales

- Producción y emisión de actos administrativos pertinentes al manejo de MME

- Inspección, Vigilancia y Control de Instituciones que manejen MCE

Aunque también los FRE pueden recibir recursos por parte de la gobernación o por parte del FNE.

En la Figura \@ref(fig:IngresosFRE1) se observa una tendencia a que la proporción de ingresos más grande es aquella que reciben los FRE departamentales por la venta de MME. Esto se debe a que cada departamento maneja independencia en los precios de venta de estos medicamentos y de este rubro se obtiene una rentabilidad que varía en cada FRE. En el desarrollo del apartado [6.4 Precio de medicamentos](#precioMedicamentos) del presente informe, se realiza un análisis más profundo sobre los precios de venta de los MME por departamento, pero a *grosso modo* se evidencia que el margen es alto como para abarcar el porcentaje mayoritario de ingresos. 

Particularmente, en la Figura \@ref(fig:IngresosFRE2) se observa que en algunos departamentos cómo Magdalena, Atlántico o Tolima, la venta de recetarios oficiales es el ingreso más prominente del FRE. Así mismo, en todos los demás departamentos representa un ingreso importante para el ente territorial, aunque no sea la principal fuente de ingreso. A nivel nacional, esta fuente de ingreso carga con una parte muy importante del erario de cada FRE departamental. Con la desaparición de los recetarios oficiales físicos en el mediano plazo, es necesario generar alternativas económicas para subsanar este recurso que desaparecería y adecuar estrategias financieras para el auto sostenimiento de cada FRE.

```{r IngresosFRE2, echo=FALSE, warning=FALSE, fig.cap='Mapa con fuentes de ingresos de los FRE.', fig.width=8, fig.height=6, fig.topcaption=TRUE, out.width="85%", message=FALSE, fig.align='center',fig.pos='th!'}
readRDS(file.path(fig_path, "136_IngresosFRE2.rds")) +labs(title = NULL)
```

## Propuesta de clasificación de los FRE

Durante el desarrollo de las visitas técnicas a los territorios, se observaron importantes diferencias entre los FRE departamentales. Estas diferencias se podrían explicar por factores administrativos, organizativos y socio-demográficos que se presentan en cada departamento. Debido a esto puede que los FRE tengan un desarrollo de sus actividades en determinada forma, lo cual resulta en un grado de eficiencia definido para cada ente territorial, en cuanto al manejo de MME, recetarios, o informes en la región.

Por lo tanto, se propone una clasificación de los FRE - de acuerdo con su nivel de complejidad e indicadores de gestión - con el fin de mejorar el direccionamiento de acciones o asistencia a los FREs, sin el ánimo de generar acciones prohibitivas o represivas. El objetivo es generar grupos de FRE que permitan establecer las capacidades actuales así como las similaridades o diferencias entre los departamentos. Todo esto con el fin de generar un instrumento que sirva como insumo para la generación de políticas públicas y toma de decisiones relacionadas con el manejo de MME.

### Variables

A continuación, se listan las variables definidas para la clasificación de los FRE y se presenta una breve descripción de las mismas. 

#### Variables relacionadas con la complejidad

Con complejidad se hace referencia a la magnitud de las actividades que debe desarrollar un FRE en su departamento, lo cual se relaciona de manera directa con el tamaño que tiene cada uno de estos entes territoriales. A diferencia de la definición de nivel de complejidad utilizada en el Sistema General de Seguridad Social en Salud [@MinisteriodeSalud1994], esta definición no hace referencia a una clasificación funcional que tenga en cuenta capacidades construidas.

- Regionalización del Presupuesto General de la Nación de 2020 [@DepartamentoNacionaldePlaneacion2019].
  
- Regionalización del Presupuesto General de la Nación de 2020 y su asignación al sector salud [@DepartamentoNacionaldePlaneacion2019].
  
- Número de inscritos (instituciones) en el departamento que realizaron compras de MME al FRE, esta información se obtuvo mediante la encuesta aplicada.
  
- Proporción de portafolio de MME adquirido de forma continua por parte del FRE, esta información se obtuvo a partir de datos de ventas del FNE a los FRE. Esta variable se refiere al número de productos adquiridos por el FRE de manera continua sobre el número de productos totales en el portafolio.
  
#### Indicadores de gestión

En este grupo se consideran indicadores de cumplimiento y de eficiencia en procesos relacionados con venta de medicamentos, envío de informes y adquisición de recetarios.

- Proporción de ventas realizadas por el FRE a instituciones en el departamento del FNE respecto a la suma de ventas de FRE y compras directas 

$$P~\left(v_{\mathrm{FRE}}\right) = \frac{v_{\mathrm{FRE}} }{v_{\mathrm{FRE}} + v_{\mathrm{CD}}}$$

En donde, $P~\left(v_{\mathrm{FRE}}\right)$ es la proporción de ventas realizadas a través del canal FRE (se entiende a las compras directas como una desviación de la cadena de suministro), $v_{\mathrm{FRE}}$ y $v_{\mathrm{CD}}$ son las ventas hechas por el FNE directamente a los FRE o instituciones por compra directa en el año 2021 de manera respectiva, las ventas se ingresan cómo ventas en unidades monetarias. Un valor alto en esta proporción indicaría que los FRE pueden suplir la mayor parte de la demanda que surge de los inscritos en el departamento. 

- Proporción de meses con entrega del Anexo 1 de la Resolución 1479 de 2006 (cumplimiento).

$$P~\left( \mathrm{Cumpl.~A1}\right) = \frac{\sum^{N_m}_{m = 1}{1_{\mathrm{Cumpl.~A1}}}}{N_m}$$

Donde $1_{\mathrm{Cumpl.~A1}}$ indica que se debe sumar 1 en los meses en los que se reporte un cumplimiento en la entrega del Anexo 1, $N_m$ es el número de meses en el período a considerar, y $m$ indica los meses. Esta información fue provista por el grupo de regionalización del FNE y el cumplimiento fue determinado para el período comprendido entre enero de 2020 y junio de 2021 ($N_m = 18$). 

- Proporción de meses con entrega del Anexo 2 de la Resolución 1479 de 2006 (cumplimiento).
$$P~\left( \mathrm{Cumpl.~A2}\right) = \frac{\sum^{N_m}_{m = 1}{1_{\mathrm{Cumpl.~A2}}}}{N_m}$$

Donde $1_{\mathrm{Cumpl.~A2}}$ indica que se debe sumar 1 en los meses en los que se reporte un cumplimiento en la entrega del Anexo 2, $N_m$ es el número de meses en el período a considerar, y $m$ indica los meses. Esta información fue provista por el grupo de regionalización del FNE y el cumplimiento fue determinado para el período comprendido entre enero de 2020 y junio de 2021 ($N_m = 18$).   

- Razón entre tiempo de adquisición de recetarios sobre existencias estimadas de recetarios en circulación en el departamento.

$$R \left(\mathrm{T_{adq}}/\mathrm{N_{recetarios}}\right ) = \left\{\begin{matrix}
\frac{\mathrm{T_{adq}}}{\mathrm{N_{recetarios}}}\quad\mathrm{Si}~\mathrm{N_{recetarios}}>0
\\ 100\quad\quad\quad\mathrm{Si}~\mathrm{N_{recetarios}}=0
\end{matrix}\right.
$$

Donde $\mathrm{T_{adq}}$ es el tiempo que toma la adquisición de recetarios en días, y $\mathrm{N_{recetarios}}$ es el número de recetarios que se tienen en circulación en el departamento de acuerdo a lo reportado por los FRE. A diferencia del resto de indicadores un valor bajo de esta razón indica que el proceso toma menos tiempo y por tal es más eficiente. 

### Análisis mediante clusterización

Se realizó un análisis de agrupación de los FRE mediante técnicas de análisis de clúster (conglomerados). Los métodos de análisis de clúster buscan crear grupos (subconjuntos) del conjunto de datos originales basados en la minimización de una función de costo o mediante modelos probabilísticos [@Hennig2016]. El análisis de clúster jerárquico fue realizado mediante el algoritmo de Ward (función `hclust`) en el software R [@R_Stats], este análisis fue comparado con el obtenido mediante un método de análisis por K-means (función `kmeans`). El set de datos fue preprocesado mediante estandarización (*Z-score*) de cada una de las variables.

El número de grupos ($k$) fue seleccionado mediante la comparación de varios índices de validez de clúster como: (i) Silhouette, (ii) índice de Dunn, (iii) conectividad, (iv) distancia promedio (AD), o (v) distancia promedio entre media (ADM) [@R_clValid]. Se realizó la evaluación del número de grupos ($k$) de 2 a máximo 15 grupos, y se evalúo la presencia de incremento (o decrecimientos) súbitos a forma de *criterio de codo* en cada indicador. Se utilizó análisis por componentes principales (PCA, *Principal Component Analysis*) para la visualización de la separación lograda por el análisis de clúster y evidenciar la pertenencia de los departamentos a cada grupo. 

En la Figura \@ref(fig:PCA1) se muestra el comportamiento de las variables definidas para el análisis mediante un círculo de correlación. En primer lugar se observa que los primeros dos componentes de PCA representan un 56.9\% de la variabilidad del conjunto de datos. Se observa que las variables relacionadas a la complejidad cuenta con una correlación alta entre sí, p.ej. los departamentos con mayores presupuestos asignados tienen una mayor proporción de uso del portafolio, así como una mayor proporción de inscritos activos. 

```{r PCA1, echo=FALSE, warning=FALSE, fig.cap='Círculo de correlación de variables aplicadas en la definición de componentes principales', fig.width=12, fig.asp=0.5, fig.topcaption=TRUE, out.width="92%", message=FALSE,fig.align='center',fig.pos='t'}
fig_path <- file.path('..', '..', 'figures')
g1 <- readRDS(file.path(fig_path, '011_Clasificacion', "002_fig_var.rds")) + labs(title = NULL)
g1
```

Se observa que los indicadores de gestión no presentan una correlación importante con las variables de complejidad (se evidencia porque las variables se proyectan de forma perpendicular), las variables de cumplimiento de envío de informe parecen tener una correlación un poco más alta respecto al resto de indicadores. Las variables de proporción de ventas realizadas por el FRE y cumplimiento de envío de Anexo 1 cuentan una correlación negativa con el indicador de tiempo de adquisición de recetario (esto era esperado por la definición de la variable) así como con el cumplimiento de envío de Anexo 2.  

Los resultados del análisis mediante el algoritmo K-means y Ward fueron similares en cuanto al número de clústers óptimo y agrupación de individuos. Una gran parte de los índices de validez de clústers presentaron un aumento o disminución monotónica respecto al valor de $k$, sin embargo la mayoría de los índices mostraron cambios abruptos con $k=8$, por lo cual se asume que este es el valor óptimo de clústers. En el panel izquierdo de la Figura \@ref(fig:PCA2) se observa el comportamiento del índice Silhouette con respecto al número de clústers en el análisis se tiene que a partir de $k=8$ se presenta un decrecimiento en el valor del índice. 

En el panel derecho de la Figura \@ref(fig:PCA2) se observa un dendrograma con la clasificación de los FRE de acuerdo a su similaridad en las características exploradas. Se tiene que el departamento de Antioquia es el que presenta la mayor diferencia con el resto de los departamentos, mientras que los departamentos de Valle del Cauca y Santander presentan unas condiciones similares.

```{r PCA2, echo=FALSE, warning=FALSE, fig.cap='Resultados de análisis por clúster jerárquico. (A) Índice Silhouette vs N.° de clústers. (B) Dendrograma de departamentos de acuerdo a análisis de similaridad, se muestran los grupos para k = 8.', fig.width=12, fig.asp=0.4, fig.topcaption=TRUE, out.width="100%", message=FALSE,fig.align='center',fig.pos='t'}
fig_path <- file.path('..', '..', 'figures')
g1 <- readRDS(file.path(fig_path, '011_Clasificacion', "010b_dendrograma.rds"))
g2 <- readRDS(file.path(fig_path, '011_Clasificacion', "003c_elbowlWard.rds")) + labs(title = NULL) +
  ylab('Índice Silhouette')

wrap_plots(g2, g1) + plot_annotation(tag_levels = 'A') + plot_layout(widths = c(0.4,0.6))
```

Por otra parte, en la Figura \@ref(fig:PCA3) se muestra la clasificación de los FRE en los grupos así como la proyección de los departamentos en los primeros componentes principales.

```{r PCA3, echo=FALSE, warning=FALSE, fig.cap='Clasificación de los FRE en grupos de acuerdo a análisis por clúster', fig.width=8.5, fig.asp=0.65, fig.topcaption=TRUE, out.width="90%", message=FALSE,fig.align='center',fig.pos='t'}
g1 <- readRDS(file.path(fig_path, '011_Clasificacion', "013_cluz_group.rds")) + labs(title = NULL)
g2 <- readRDS(file.path(fig_path, '011_Clasificacion', "020_cluster_1.rds"))  %>% config(displaylogo = F)

if (knitr::is_html_output()) {
  g2
} else {
  g1
}
```

A continuación, se describen algunas características de los grupos encontrados:

- Grupo 1: compuesto por Huila y Amazonas estos FRE cuentan con una complejidad mediana (promedio 91 inscritos), con una proporción de uso del portafolio de ~88.7\% y un cumplimiento bajo en la entrega de anexos sobre todo en el Anexo 1 (75\%).

- Grupo 2: sólo cuenta con el departamento de Antioquia que es el FRE con la complejidad más alta (p.ej. tiene 1054 inscritos a activos) y con valores óptimos en los indicadores de gestión. 

- Grupo 3: este grupo cuenta con 15 departamentos entre ellos se encuentra Atlántico, Nariño y Caquetá. Este grupo contiene a FREs de mediana a alta complejidad, con un promedio de 150 inscritos y una proporción de uso de portafolio del 92\%. Los indicadores de gestión parecen tener valores óptimos, sin embargo cuentan con un cumplimiento moderado en la entrega del Anexo 2 con un promedio de 0.55.

- Grupo 4: este grupo consta de Córdoba y Bolívar que se comportan como FRE de complejidad mediana (promedio 91 inscritos), este grupo tiene una asignación presupuestal relativamente baja (con 16 mil millones), un promedio de 91 inscritos activos y una proporción de uso del portafolio de 0.94. Este grupo tiene un cumplimiento óptimo en la entrega del Anexo 1, con un cumplimiento moderado en el Anexo 2 (0.47), la proporción de utilización del canal FRE en las ventas es alta con 0.802. La característica más importante es que estos FRE tienen problemas por la inexistencia de recetarios en circulación a nivel departamental.

- Grupo 5: este grupo cuenta con los departamentos de Meta, Casanare y Magdalena se trata de FRE con mediana complejidad con un promedio de 101 inscritos activos y una utilización del portafolio de 0.88. En cuanto a indicadores de gestión se tiene como característica principal que la proporción de ventas por el canal de FRE en comparación de compra directa es baja con un valor de 0.21, se tiene un cumplimiento moderado en la entrega de anexos.

- Grupo 6: sólo cuenta con el departamento de Guainía que es un FRE de baja complejidad con un sólo inscrito activo, y una proporción baja de uso de portafolio. Se reporta un cumplimiento bajo en la proporción de ventas mediante canal FRE (0.0), una proporción de cumplimiento de Anexo 1/Anexo 2 moderada y una razón de tiempo de adquisición para recetarios alta.

- Grupo 7: este grupo cuenta con FRE de baja complejidad con un promedio de 12.4 inscritos activos y una proporción de uso de portafolio baja del 0.49. Este grupo cuenta con indicadores de gestión altos con una proporción de ventas en FRE por 0.919, una proporción de cumplimiento de entrega de Anexo 1 alta, y Anexo 2 moderada, así como razones de tiempos de adquisición cortas (3.46). 

- Grupo 8: cuenta con Valle del Cauca y Santander que se consideran como FRE de alta complejidad en promedio 453 inscritos y un uso completo del portafolio. Estos FRE con una proporción de ventas a través de FRE de 0.871, y un cumplimiento muy bajo en la entrega del Anexo 2 (en promedio 0).

Se concluye que la agrupación de los FRE se puede realizar por factores relacionados a la magnitud de las necesidades de los inscritos en el departamento (complejidad) pero también de acuerdo a factores relacionados a indicadores de gestión, a continuación se resumen las características principales de los grupos, de acuerdo a la complejidad: 

- **FRE de alta complejidad** se tienen a los grupos 2 (Antioquia) y 8. Los FRE pertenecientes al grupo 8 (p.ej. Valle del Cauca) tienen algunos indicadores de gestión con un valor bajo, mientras que el Antioquia tiene todos los indicadores de gestión en valores óptimos.

- **FRE de mediana complejidad** se tienen a los grupos 1, 3, 4, y 5. Los FRE en el grupo 3 (p.ej Atlántico) tienen indicadores de gestión en valores altos, mientras que el grupo 1 (p.ej Huila) cuenta con un cumplimiento bajo en la entrega del Anexo 1. El grupo 4 (p.ej Córdoba) se caracteriza por tener inexistencia de recetarios en circulación en el departamento, y el grupo 5  (p.ej Meta) tiene FRE que presentan una proporción alta de compras mediante el canal de compra directa.

- **FRE de baja complejidad** se tienen a los grupos 6 (sólo Guainía) y 7 estos grupos tienen características de indicadores de gestión parecidas, sin embargo Guainía tiene una proporción de ventas reportadas por el FRE baja en comparación con compra directa debido a lo cual se separa en un grupo diferente. 

  
<!--  ```{r ExKM1, echo=FALSE, warning=FALSE, fig.cap='Clasificación de los FRE en grupos de acuerdo a análisis por clúster ExKMC', fig.width=8.5, fig.asp=0.65, fig.topcaption=TRUE, out.width="90%", message=FALSE,fig.align='center',fig.pos='t'}
  dfExMN1 <- read_csv(file.path("..", "..", 'data', 'processed', '030_analisisCluster.csv'))
  
  dfExMN1 %>% 
    ggplot(aes(x = PC1, y = PC2, color = factor(grupo))) + 
    geom_point() + 
    ggrepel::geom_text_repel(aes(label = Depto1), max.overlaps = Inf) +
    guides(colour = guide_legend(title = 'Grupo', ncol = 2)) +
    scale_color_brewer(palette = 'Paired') + 
    theme(legend.position = c(1, 1), 
          legend.justification = c(1,1), 
          legend.background = element_rect(colour = NA, fill = NA))
  ```
-->
<!-- A partir de la descripción anterior, la clasificación según la complejidad de los FRE, resultó como aparece en la Figura \@ref(fig:PCA1-2).
Muchas variables fueron tomadas de forma externa a la encuestas teniendo en cuenta la información disponible en cada una de ellas, con el fin de visualizar el estado actual de cada FRE, considerando distintos factores internos y externos que tienen las entidades territoriales. Esto permite que la distribución y clasificación de los FRE sea más robusta, ya que está contemplando la mayor realidad posible en cada territorio, para el momento de este análisis. -->

<!-- Es importante resaltar que la complejidad concluida estaría relacionada con la capacidad que tiene el FRE de cumplir con sus funciones y responsabilidades, considerando factores económicos propios del departamento. Un ejemplo ilustrativo corresponde al FRE Córdoba, donde el ente territorial es clasificado en la categoría *"FRE altamente consolidado"*. A pesar de esta clasificación, el rubro económico destinado para temas de salud en este departamento es relativamente bajo, sin embargo, el personal del FRE procura realizar una buena gestión estos recursos para el adecuado manejo de MME y recetarios oficiales. -->

Las variables de presupuesto y número de inscritos, reflejan la asignación de recurso económico en cada región para la partida presupuestal en temas de salud de cada territorio. Esta asignación es un condicionante de la capacidad que tienen los FRE para disponer de infraestructura tecnológica y recurso humano suficiente, para que el ente territorial pueda cumplir con todas sus funciones. El número de inscritos en cada territorio también refleja la interacción entre oferta y demanda de MME en cada región, la cual debe ser satisfecha por el FRE.

La variable de proporción de adquisición de MME indica el número de MME distintos ofertados por el FRE en su territorio, relativo al tamaño de portafolio general de MME presentado por el FNE. A partir de esto, se determina de manera indirecta, la capacidad de manejo de portafolio que tiene un FRE. Esta capacidad de manejo está relacionada con las condiciones de almacenamiento, infraestructura física y recurso humano disponible en el ente territorial. Esta variable se relaciona también con la carga de enfermedad, especialistas disponibles, complejidad de las instituciones prestadoras de salud en el departamento. 

Otra variable importante en este análisis es la variable referente a la proporción de compras del FNE relativo a las compras totales provenientes del departamento. Esta variable es un indicador de gestión importante para el FRE ya que este debería poder suplir la demanda de los inscritos en el departamento y sólo de manera excepcional estos inscritos deberían utilizar las compras directas al FNE. Un nivel bajo de este indicador podría estar causado por problemas en la proyección de compra por parte del FRE la cual podría generar un desabastecimiento de MME en el departamento.

Las variables relacionadas con el cumplimiento de entrega del Anexo 1 y Anexo 2 de la Resolución 1479 de 2006 [@MSPS1479-2006], fueron incluidas en esta clasificación, ya que inciden en gran proporción en la proyección de adquisición de MME para satisfacer las necesidades del territorio. La consolidación de la información dispuesta en estos anexos se relaciona directamente con la cantidad de personas vinculadas al FRE, cuyo factor muestra la capacidad de recurso humano en cada FRE.

Por último, se utilizó la variable de razón de tiempo de adquisición de recetarios como una medida para evaluar la eficacia del proceso de adquisición de estos productos. Esta variable se ve afectada por la demora en los tiempos de procesos precontractuales, contractuales y los tiempos de fabricación dependientes del contratista. Este indicador tiene una formulación diferente al resto ya que si la razón de tiempo de adquisición es menor se tiene un proceso más eficaz. No se utilizaron variables de tiempos de adquisición de medicamentos MME debido a que no todos los departamentos brindaron información al respecto.  

Como se observó en el círculo de correlación en la Figura \@ref(fig:PCA1) las variables relacionadas a la complejidad tenían una correlación alta por lo cual no se espera que brinden información diferente una de la otra para la clasificación. Se tiene que estas variables son las que tienen la mayor variabilidad y por ende son las más utilizadas por el método de clusterización. Las variables relacionadas a indicadores de gestión también fueron útiles para la separación de los departamentos en grupos y permitieron diagnosticar las capacidades de los FRE de acuerdo a factores de distribución medicamentos, entrega de informes y duración de procesos de adquisición. 

Por todo esto se demuestra que el método de clasificación mediante análisis por clúster permite encontrar ciertas características en los FRE que permiten direccionar intervenciones por parte del FNE para mejorar algunos indicadores de gestión. Si bien la clasificación omite algunos criterios de alta relevancia la metodología tiene utilidad para evidenciar el impacto que tiene el nivel de los indicadores en los FRE.

<!-- Luego de un análisis multivariado en el lenguaje de programación R, se definieron varios parámetros a tomar en cuenta para esta clasificación. Según los datos obtenidos por las 5 variables en cada departamento, se lograron agrupar los FRE en 3 categorías, las cuales serán descritas a continuación: -->

<!-- - FRE suficientemente consolidado (Verde) -->

<!-- - FRE medianamente consolidado (Azul) -->

<!-- - FRE en proceso de consolidación (Rojo) -->

<!-- Es preciso resaltar que los FRE Antioquia y Valle del Cauca fueron categorizados como dos categorías distintas, respectivamente. Lo anterior es suscitado por las grandes diferencias en la gestión de MME y la administración departamental, que tienen estos entes territoriales frente a los otros FRE. No obstante, el análisis descriptivo de la Figura \@ref(fig:PCA1-2), permite organizar estas agrupaciones en 3 categorías, dejando fuera a estos dos FRE, cuyas capacidades exceden la media de la gestión de los FRE a nivel nacional. -->

<!-- La categoría *"FRE suficientemente consolidado"* exhibida en color verde en la Figura \@ref(fig:PCA1-2), habla de un FRE que tiene capacidades operativas y administrativas suficientes, teniendo en cuenta factores externos como el presupuesto y la complejidad de las instituciones inscritas en su territorio. Sin embargo, existen variables donde se requiere adelantar un trabajo profundo para llegar a tener una gestión ideal como el caso de Antioquia y Valle del cauca, recalcando que también son territorios de alta complejidad. Es necesario aclarar que esta denominación “altamente consolidado” está relacionada directamente con las capacidades del departamento, para gestionar sus recursos en salud. -->

<!-- La categoría *"FRE medianamente consolidado"* se muestra de color azul en la Figura \@ref(fig:PCA1-2) Esta clasificación representa a los FRE que cumplen con las necesidades de manejo de MME en su territorio, no obstante, estos entes territoriales tienen suficiente presupuesto para adelantar una gestión aún mejor y más robusta. Por este motivo se recomienda a los FRE de este grupo, mejorar en los siguientes temas puntuales como: (i) contratación del personal del FRE, (ii) cumplimiento de los anexos de la Resolución 1479 de 2006 y (iii) proyección adecuada del consumo de MME en cada territorio. -->

<!-- La categoría *"FRE en proceso de consolidación"* exhibida en color rojo en la Figura \@ref(fig:PCA1-2), contiene a los FRE que necesitan asistencia técnica inmediata por parte del FNE, de la mano de su respectiva Dirección Departamental de salud. Lo anterior se debe a que estos FRE no presentan una complejidad muy alta en función de las pocas instituciones inscritas, densidad demográfica y el limitado portafolio de MME que se distribuyen en estos territorios.  -->
<!-- En adición, el seguimiento y manejo de los MME es débil en estos FRE y sus herramientas tecnológicas son limitadas. Por esta razón, la asistencia técnica por parte del FNE puede ser de gran ayuda, para entender cómo distribuir los recursos a disposición del FRE y mejorar en capacidades propias, con el fin de apoyar en el proceso de consolidación del FRE. -->