---
output:
  pdf_document: default
  html_document: default
---

# Análisis a nivel nacional

```{r configuracion1, include=FALSE}
require(tidyverse); theme_set(theme_bw())
require(plotly)
require(sf)
require(ggrepel)
require(ggsflabel)
require(patchwork)
require(scatterpie)
require(vistime)

fig_path <- file.path('..', '..', 'figures')

barButtons <- c("zoomIn2d", "zoomOut2d", "lasso2d", "pan2d", 
                                    "select2d", "drawclosedpath", "autoScale2d", "zoom2", 
                                    "toggleSpikelines", "hoverCompareCartesian", "hoverClosestCartesian", 
                                    "resetScale2d")
```

\maxdeadcycles=1000


## Estructura del FRE

### Fecha de constitución de FRE

```{r serieTiempoCreacion, echo=FALSE, fig.cap='Serie de tiempo de actas de creación de FRE', fig.topcaption=TRUE,message=FALSE, warning=FALSE, out.width="90%"}
if (knitr::is_html_output()) {
  readRDS(file.path(fig_path, '001_serieTiempoCreación.rds')) %>% 
    config(modeBarButtonsToRemove = barButtons)
} else {
  readRDS(file.path(fig_path, "002_serieTiempoCreación.rds"))
}
```

### Estructura organizacional

```{r perfilProfesionalEncargado, echo=FALSE, fig.cap='Perfil de profesional de encargados de los FRE', fig.width=6, fig.height=4, fig.topcaption=TRUE, out.width="85%"}
readRDS(file.path(fig_path, '020_perfilProfesionalEncargado.rds')) + 
  labs(title = NULL)
```

```{r perfilProfesionalDepartamentos1, echo=FALSE, fig.cap='Perfil de profesional de encargados de los FRE por departamento', fig.width=8, fig.height=6,fig.topcaption=TRUE, out.width="85%"}
readRDS(file.path(fig_path, '021_mapaProfesional.rds')) + 
  labs(title = NULL)
```

```{r perfilProfesional2, echo=FALSE, fig.cap='Perfil de profesional de personal de los FRE (encargado y apoyos)', fig.width=8, fig.height=6, fig.topcaption=TRUE, out.width="90%"}
readRDS(file.path(fig_path, '022_perfilProfesional2.rds')) + 
  labs(title = NULL)
```

```{r perfilProfesional3, echo=FALSE, fig.cap='N.° de personas que trabajan en el FRE', fig.width=6, fig.height=4, fig.topcaption=TRUE, out.width="85%"}
readRDS(file.path(fig_path, '023_perfilProfesional3.rds')) + 
  labs(title = NULL)
```

```{r mapaProfesional2, echo=FALSE, fig.cap='N.° de personas que trabajan en el FRE por departamento', fig.width=8, fig.height=6, fig.topcaption=TRUE, out.width="85%"}
readRDS(file.path(fig_path, '024_mapaProfesional2.rds')) + 
  labs(title = NULL)
```

```{r pieProfesional2, echo=FALSE, fig.cap='Tipo de vinculación al FRE', fig.width=5, fig.height=5, fig.topcaption=TRUE, out.width="85%"}

if (knitr::is_html_output()) {
  readRDS(file.path(fig_path, '026_pieProfesional2.rds'))
} else {
  readRDS(file.path(fig_path, '025_pieProfesional1.rds'))
}
```

### Instituciones inscritas en el FRE

```{r institucionesInscritas, echo=FALSE, fig.cap='N° de instituciones inscritas en el departamento', fig.width=6, fig.height=4, out.width="75%", fig.topcaption=TRUE, message=FALSE, warning=FALSE, out.width="90%"}
readRDS(file.path(fig_path, "099_NEntidadesCompradoras.rds")) + 
  labs(title = NULL)
```

```{r institucionesInscritasRelacion, echo=FALSE, fig.cap='Relación entre N° de instituciones inscritas y personal del FRE', fig.width=6, fig.height=4, out.width="85%", fig.topcaption=TRUE, message=FALSE, warning=FALSE}
readRDS(file.path(fig_path, "100_RelacionRecursosFRE.rds")) + 
  labs(title = NULL)
```

### Caracterización de las fuentes de ingresos de los FRE
```{r IngresosFRE1, echo=FALSE, warning=FALSE, fig.cap='Proporción de fuentes de ingresos de los FRE', fig.width=8, fig.height=6, fig.topcaption=TRUE, out.width="85%", message=FALSE}
readRDS(file.path(fig_path, "135_IngresosFRE1.rds")) + 
  labs(title = NULL)
```
```{r IngresosFRE2, echo=FALSE, warning=FALSE, fig.cap='Mapa con fuentes de ingresos de los FRE', fig.width=8, fig.height=6, fig.topcaption=TRUE, out.width="85%", message=FALSE}
readRDS(file.path(fig_path, "136_IngresosFRE2.rds")) + 
  labs(title = NULL)
```

## Recetarios oficiales

```{r existenciasRecetarios, echo=FALSE, fig.cap='N.° de existencias de recetarios en el FRE', fig.width=8, fig.height=6, fig.topcaption=TRUE, out.width="85%"}
readRDS(file.path(fig_path, '027_existenciaRecetarios_1.rds')) + 
  labs(title = NULL)
```

```{r existenciasRecetarios2, echo=FALSE, fig.cap='N.° de recetarios circulantes en el departamento', fig.width=7, fig.height=5, fig.topcaption=TRUE, out.width="85%"}
readRDS(file.path(fig_path, '028_existenciaRecetarios_2.rds')) + 
  labs(title = NULL)
```

```{r existenciaRecetarios3, echo=FALSE, fig.cap='Duración de existencia de recetarios en el FRE', fig.width=7, fig.height=5, fig.topcaption=TRUE, out.width="85%"}
readRDS(file.path(fig_path, '029_existenciaRecetarios_3.rds')) + 
  labs(title = NULL)
```

```{r existenciaRecetarios4, echo=FALSE, fig.cap='N.° de prescripciones por recetario', fig.width=6, fig.height=4, fig.topcaption=TRUE, out.width="85%"}
readRDS(file.path(fig_path, '030_existenciaRecetarios_4.rds')) + 
  labs(title = NULL)
```

```{r costoRecetario, echo=FALSE, fig.cap='Comparativo de costo vs precio de recetarios por departamento', fig.width=6, fig.height=4, fig.topcaption=TRUE, out.width="90%"}
readRDS(file.path(fig_path, '031_costoRecetario.rds')) + 
  labs(title = NULL)
```

```{r comparativoDepartamentos, echo=FALSE, warning=FALSE, fig.cap='Comparativo de costo vs precio y márgen de beneficio', fig.width=8, fig.height=6, fig.topcaption=TRUE, out.width="90%"}
readRDS(file.path(fig_path, '032_comparativoDepartamentos.rds')) + 
  labs(title = NULL)
```

```{r comparativoDepartamentos2, echo=FALSE, warning=FALSE, fig.cap='Comparativo de costo vs precio y márgen de beneficio (2)', fig.width=8, fig.height=4, fig.topcaption=TRUE}
readRDS(file.path(fig_path, '033_comparativoDepartamentos1.rds')) + 
  labs(title = NULL)
```

```{r PVTA-Recetarios, echo=FALSE, warning=FALSE, fig.cap='Precio de venta de recetario por prescripción', fig.width=9, fig.height=5, fig.topcaption=TRUE, out.width="90%"}
readRDS(file.path(fig_path, '034_PVTA_recetarios_prescripcion.rds')) + 
  labs(title = NULL)
```

```{r modalidadAdquisicion, echo=FALSE, warning=FALSE, fig.cap='Modalidad de selección para contratos de adquisición de recetarios', fig.width=7, fig.height=4, fig.topcaption=TRUE, out.width="85%"}
readRDS(file.path(fig_path, '035_modalidadAdquisicion.rds')) + 
  labs(title = NULL)
```

```{r tiempoDemoraAdquisicion, echo=FALSE, warning=FALSE, fig.cap='Tiempo de demora para adquisición de recetarios', fig.width=7, fig.height=5, fig.topcaption=TRUE, out.width="85%"}
readRDS(file.path(fig_path, '036_demoraRecetario.rds')) + 
  labs(title = NULL)
```

```{r BD-diligBDRecet, echo=FALSE, warning=FALSE, fig.cap='Proporción de FRE que diligencian campos en BD de venta de recetarios', fig.width=7, fig.height=4, fig.topcaption=TRUE, out.width="85%"}
readRDS(file.path(fig_path, "041_BD_diligBDRecet.rds")) + 
  labs(title = NULL)
```

```{r SeguimientoUsoRecetarios, echo=FALSE, warning=FALSE, fig.cap='Actividades realizadas por el FRE para el seguimiento del uso de recetarios', fig.width=8, fig.height=5, fig.topcaption=TRUE, out.width="85%"}
readRDS(file.path(fig_path, "043_SeguimientoUsoRecetarios.rds")) + 
  labs(title = NULL)
```

```{r FrecExistenciaRecetarios, echo=FALSE, warning=FALSE, fig.cap='Frecuencia de revisión de existencia de recetarios', fig.width=6, fig.height=5, fig.topcaption=TRUE, out.width="85%"}
readRDS(file.path(fig_path, "044_FrecExistenciaRecetarios.rds")) + 
  labs(title = NULL)
```

```{r MedidasSeguridadRec, echo=FALSE, warning=FALSE, fig.cap='Medidas de seguridad en los recetarios', fig.width=7, fig.height=5, fig.topcaption=TRUE, out.width="90%"}
readRDS(file.path(fig_path, "045_MedidasSeguridadRec.rds")) + 
  labs(title = NULL)
```

```{r ComparativoCostosRec, echo=FALSE, warning=FALSE, fig.cap='Comparativo de márgen de ganancia de recetarios', fig.width=10, fig.height=5, fig.topcaption=TRUE, message=FALSE, out.width="90%"}
readRDS(file.path(fig_path, "046_ComparativoCostosRecetarios.rds")) + 
  labs(title = NULL)
```

```{r ReciboRecetariosInstituciones, echo=FALSE, warning=FALSE, fig.cap='Recibo de recetarios de instituciones inscritas', fig.width=6, fig.height=5, fig.topcaption=TRUE, out.width="85%"}
readRDS(file.path(fig_path, "047_ReciboRecetarios.rds")) + 
  labs(title = NULL)
```

```{r TiempoRecepcionRecOficiales, echo=FALSE, warning=FALSE, fig.cap='Tiempo de recepción de recetarios oficiales desde IPS', fig.width=7, fig.height=5, fig.topcaption=TRUE, out.width="85%"}
readRDS(file.path(fig_path, "048_ReciboRecetariosIPS.rds")) + 
  labs(title = NULL)
```

```{r TiempoArchivoRecetariosOficiales, echo=FALSE, warning=FALSE, fig.cap='Tiempo de archivo de los recetarios oficiales en los FRE', fig.width=7, fig.height=5, fig.topcaption=TRUE, out.width="85%"}
readRDS(file.path(fig_path, "049_DuracionRecetFRE.rds")) + 
  labs(title = NULL)
```

```{r MedidasSeguridad-Almacenamiento, echo=FALSE, warning=FALSE, fig.cap='Medidas de seguridad en almacenamiento de recetarios', fig.width=7, fig.height=5, fig.topcaption=TRUE, out.width="85%"}
readRDS(file.path(fig_path, "050_MedidasSeguridadAlmac.rds")) + 
  labs(title = NULL)
```

```{r InformacionHerramiento-VentasRecetarios, echo=FALSE, warning=FALSE, fig.cap='Proporción de FRE que diligencian en campo de ventas de recetarios', fig.width=7, fig.height=5, fig.topcaption=TRUE, out.width="85%"}
readRDS(file.path(fig_path, "051_InformacionHerramienta.rds")) + 
  labs(title = NULL)
```

```{r FREImplementacionROE, echo=FALSE, warning=FALSE, fig.cap='Opinión sobre la implementación del Recetario Oficial Electrónico (ROE)', fig.width=6, fig.height=4, fig.topcaption=TRUE, out.width="85%"}
readRDS(file.path(fig_path, "042_FRE_implementacionROE.rds")) + 
  labs(title = NULL)
```

```{r TiempoVentaInstituciones, echo=FALSE, warning=FALSE, fig.cap='Tiempo de demora en la venta de recetarios oficiales a clientes', fig.width=8, fig.height=6, fig.topcaption=TRUE, out.width="90%"}
readRDS(file.path(fig_path, "132_TiempoVentaInstituciones.rds")) + 
  labs(title = NULL)
```


## Ruta tecnológica

```{r MediosComunicacion, echo=FALSE, warning=FALSE, fig.cap='Canales de comunicación FRE con clientes', fig.width=7, fig.height=5, fig.topcaption=TRUE, out.width="85%"}
readRDS(file.path(fig_path, "074_MediosComunicacion.rds")) + 
  labs(title = NULL)
```

```{r ConexionInternet, echo=FALSE, warning=FALSE, fig.cap='Velocidad de conexión de internet', fig.width=7, fig.height=5, fig.topcaption=TRUE, out.width="85%"}
readRDS(file.path(fig_path, "075_ConexionInternet.rds")) + 
  labs(title = NULL)
```

```{r EquiposComputo, echo=FALSE, warning=FALSE, fig.cap='N.° de equipos en el FRE', fig.width=6, fig.height=4, fig.topcaption=TRUE, out.width="85%"}
readRDS(file.path(fig_path, "076_EquiposComputo.rds")) + 
  labs(title = NULL)
```

```{r RelacionEquiposPersonal, echo=FALSE, warning=FALSE, fig.cap='Relación entre el requerimiento de equipos y el número de personas en el FRE', fig.width=6, fig.height=4, fig.topcaption=TRUE, message=FALSE, out.width="85%"}
readRDS(file.path(fig_path, "077_CorrEquiposComputo.rds")) + 
  labs(title = NULL)
```

```{r OpinionEquiposComputo, echo=FALSE, warning=FALSE, fig.cap='Opinión sobre los equipos de cómputo del FRE', fig.width=6, fig.height=4, fig.topcaption=TRUE, out.width="85%"}
readRDS(file.path(fig_path, "078_OpinionEquipos.rds")) + 
  labs(title = NULL)
```

## Adquisición de MME y manejo de inventarios

### Adquisición de MME por parte del FRE
```{r HerramientasManejoInventarios, echo=FALSE, warning=FALSE, fig.cap='Herramientas en el manejo de inventarios', fig.width=7, fig.height=5, fig.topcaption=TRUE, out.width="85%"}
readRDS(file.path(fig_path, "071_Herramienta.rds")) + 
  labs(title = NULL)
```

```{r HerramientasManejoInventarios1, echo=FALSE, warning=FALSE, fig.cap='Herramientas en el manejo de inventarios (detallado)', fig.width=7, fig.height=5, fig.topcaption=TRUE, out.width="85%"}
readRDS(file.path(fig_path, "072_Herramienta.rds")) + 
  labs(title = NULL)
```

```{r PropHerramientasManejoInventarios, echo=FALSE, warning=FALSE, fig.cap='Proporción de Herramientas en el manejo de inventarios', fig.width=6, fig.height=4, fig.topcaption=TRUE, out.width="85%"}
readRDS(file.path(fig_path, "079_HerramientasCompras.rds")) + 
  labs(title = NULL)
```

```{r EtapasProcesoAdquisicion, echo=FALSE, warning=FALSE, fig.cap='Demoras en el proceso de adquisición por departamento', fig.width=12, fig.height=7, fig.topcaption=TRUE, out.width="100%"}
if (knitr::is_html_output()) {
  readRDS(file.path(fig_path, "081_ProcesosAdquisición.rds"))
} else {
  readRDS(file.path(fig_path, "080_ProcesosAdquisición.rds")) + 
    labs(title = NULL)
}
```

```{r EtapasProcesoAdquisicionDetalle, echo=FALSE, warning=FALSE, fig.cap='Demoras en el proceso de adquisición por departamento (detallado)', fig.width=8, fig.height=6, fig.topcaption=TRUE, out.width="85%"}
readRDS(file.path(fig_path, "082_ProcesosAdquisición.rds")) + 
  labs(title = NULL)
```

```{r TiemposTranslados, echo=FALSE, warning=FALSE, fig.cap='Caracterización en demoras de traslados interdepartamentales', fig.width=6, fig.height=4, fig.topcaption=TRUE, out.width="85%"}
readRDS(file.path(fig_path, "083_TiemposTranslados.rds")) + 
  labs(title = NULL)
```

```{r TiemposTransladosMapa, echo=FALSE, warning=FALSE, fig.cap='Mapa con demoras de traslados interdepartamentales', fig.width=8, fig.height=6, fig.topcaption=TRUE, out.width="90%"}
readRDS(file.path(fig_path, "084_TiemposTranslados.rds")) + 
  labs(title = NULL)
```

```{r ColombiaCompra, echo=FALSE, warning=FALSE, fig.cap='Opinión sobre la plataforma Colombia Compra Eficiente', fig.width=8, fig.height=6, fig.topcaption=TRUE, out.width="85%"}
readRDS(file.path(fig_path, "085_ConformidadColombiaCompra.rds")) + 
  labs(title = NULL)
```

```{r FrecComprasFNR, echo=FALSE, warning=FALSE, fig.cap='Frecuencia de compras de medicamentos por año al FNE', fig.width=6, fig.height=4, fig.topcaption=TRUE, out.width="90%"}
readRDS(file.path(fig_path, "130_FrecComprasFNR.rds")) + 
  labs(title = NULL)
```

```{r FrecVentaInstituciones, echo=FALSE, warning=FALSE, fig.cap='Frecuencia de venta de MME a instituciones en el departamento', fig.width=6, fig.height=4, fig.topcaption=TRUE, out.width="85%"}
readRDS(file.path(fig_path, "133_FrecVentaInstit.rds")) + 
  labs(title = NULL)
```

### Recepción de medicamentos

```{r TiemposRecepcionAlmacenamiento, echo=FALSE, warning=FALSE, fig.cap='Tiempos en la recepción técnica y almacenamiento de MME', fig.width=8, fig.height=6, fig.topcaption=TRUE, out.width="85%"}
readRDS(file.path(fig_path, "086_RecepcionMedicamento.rds")) + 
  labs(title = NULL)
```

```{r TiemposRecepcionAlmacenamientoMapa, echo=FALSE, warning=FALSE, fig.cap='Tiempos en la recepción técnica y almacenamiento de MME (mapa)', fig.width=8, fig.height=6, fig.topcaption=TRUE, out.width="85%"}
readRDS(file.path(fig_path, "087_RecepcionMedicamento.rds")) + 
  labs(title = NULL)
```

```{r UsoNivelesSeguridad, echo=FALSE, warning=FALSE, fig.cap='Uso de niveles de seguridad del inventarios', fig.width=6, fig.height=4, fig.topcaption=TRUE, out.width="85%"}
readRDS(file.path(fig_path, "096_UsoNivelSeguridad.rds")) + 
  labs(title = NULL)
```

### Vencimiento de medicamentos

```{r CasosVencimiento1, echo=FALSE, warning=FALSE, fig.cap='Presentación de casos de vencimiento de MME', fig.width=6, fig.height=4, fig.topcaption=TRUE, out.width="85%"}
readRDS(file.path(fig_path, "097_CasosVencimiento.rds")) + 
  labs(title = NULL)
```

```{r CasosVencimiento2, echo=FALSE, warning=FALSE, fig.cap='Medicamentos implicados en casos de vencimiento de MME', fig.width=6, fig.height=4, fig.topcaption=TRUE, out.width="85%"}
readRDS(file.path(fig_path, "098_CasosVencimiento.rds")) + 
  labs(title = NULL)
```

### Almacenamiento

```{r MedidasSeguridadAlmacenamientoMME, echo=FALSE, warning=FALSE, fig.cap='Medidas de seguridad en el almacenamiento de MME', fig.width=8, fig.height=6, fig.topcaption=TRUE, out.width="90%"}
readRDS(file.path(fig_path, "088_SeguridadMedicamentos.rds")) + 
  labs(title = NULL)
```

```{r FrecRevCondiciones, echo=FALSE, warning=FALSE, fig.cap='Frecuencia de revisión de condiciones ambientales', fig.width=6, fig.height=4, fig.topcaption=TRUE, out.width="85%"}
readRDS(file.path(fig_path, "089_FrecuenciaRevisionCondiciones.rds")) + 
  labs(title = NULL)
```

```{r MetodosSeguimientoControlAmbiental, echo=FALSE, warning=FALSE, fig.cap='Tecnologías de control y seguimiento de condiciones ambientales', fig.width=6, fig.height=4, fig.topcaption=TRUE, out.width="85%"}
readRDS(file.path(fig_path, "090_MetodoSeguimControlAmb.rds")) + 
  labs(title = NULL)
```

```{r FrecSeguimientoCalibracion, echo=FALSE, warning=FALSE, fig.cap='Frecuencia de calibración y mantenimiento de equipos de seguimiento ambiental', fig.width=6, fig.height=4, fig.topcaption=TRUE, out.width="85%"}
readRDS(file.path(fig_path, "091_FrecSeguimientoCalibracion.rds")) + 
  labs(title = NULL)
```

```{r ProductosCompartidos1, echo=FALSE, warning=FALSE, fig.cap='Productos compartidos en el almacén de MME', fig.width=8, fig.height=6, fig.topcaption=TRUE, out.width="85%"}
readRDS(file.path(fig_path, "092_ProductosCompartidos.rds")) + 
  labs(title = NULL)
```

```{r TransporteProductos, echo=FALSE, warning=FALSE, fig.cap='Opinión del servicio de la distribución de los medicamentos MME', fig.width=6, fig.height=4, fig.topcaption=TRUE, out.width="85%"}
readRDS(file.path(fig_path, "093_TransporteProductos.rds")) + 
  labs(title = NULL)
```

```{r FrecControlExistencias, echo=FALSE, warning=FALSE, fig.cap='Frecuencia del control de existencias de medicamentos MME', fig.width=6, fig.height=4, fig.topcaption=TRUE, out.width="85%"}
readRDS(file.path(fig_path, "094_FrecControlExistencias.rds")) + 
  labs(title = NULL)
```

```{r FrecControlExistenciasMapa, echo=FALSE, warning=FALSE, fig.cap='Frecuencia del control de existencias de medicamentos MME (mapa)', fig.width=6, fig.height=4, fig.topcaption=TRUE, out.width="90%"}
readRDS(file.path(fig_path, "094_FrecControlExistenciasMapa.rds")) + 
  labs(title = NULL)
```

```{r Semaforizacion, echo=FALSE, warning=FALSE, fig.cap='Utilización de técnicas de semaforización en el manejo del inventario', fig.width=6, fig.height=4, fig.topcaption=TRUE, out.width="85%"}
readRDS(file.path(fig_path, "095_UsoTecnicasSemaforizacion.rds")) + 
  labs(title = NULL)
```

```{r PropOcupacionAlmacen, echo=FALSE, warning=FALSE, fig.cap='Ocupación promedio del MME frente a otros medicamentos o ítems almacenados en el FRE', fig.width=6, fig.height=4, fig.topcaption=TRUE, out.width="85%"}
readRDS(file.path(fig_path, "134_PropOcupacionAlmacen.rds")) + 
  labs(title = NULL)
```

## Reporte de informes

```{r HerramientasDiligA1, echo=FALSE, warning=FALSE, fig.cap='Herramientas en el diligenciamiento del Anexo 1 de la Resolución 1479 de 2006', fig.width=7, fig.height=5, fig.topcaption=TRUE, out.width="85%"}
readRDS(file.path(fig_path, "073_HerramientaConsol.rds")) + 
  labs(title = NULL)
```


```{r ControlesVentasFRE, echo=FALSE, warning=FALSE, fig.cap='Controles en las ventas directas a pacientes', fig.width=8, fig.height=6, fig.topcaption=TRUE, out.width="85%"}
readRDS(file.path(fig_path, "120_ControlesVentasFRE.rds")) + 
  labs(title = NULL)
```
```{r TiemposConsolidacionA1, echo=FALSE, warning=FALSE, fig.cap='Tiempo en la consolidación del Anexo 1 de la Resolución 1479 de 2006', fig.width=8, fig.height=6, fig.topcaption=TRUE, out.width="85%"}
readRDS(file.path(fig_path, "121_TiemposConsolidacionA1.rds")) + 
  labs(title = NULL)
```
```{r RecepcionA13, echo=FALSE, warning=FALSE, fig.cap='Medio para consolidación de Anexo 13 de la Resolución 1478 de 2006', fig.width=8, fig.height=6, fig.topcaption=TRUE, out.width="85%"}
readRDS(file.path(fig_path, "122_RecepcionA13.rds")) + 
  labs(title = NULL)
```
```{r ArchivoInformesFRE, echo=FALSE, warning=FALSE, fig.cap='Tiempo de archivo de Anexo 13 de la Resolución 1478 de 2006', fig.width=6, fig.height=4, fig.topcaption=TRUE, out.width="85%"}
readRDS(file.path(fig_path, "123_ArchivoInformesFRE.rds")) + 
  labs(title = NULL)
```
```{r SeguimientoEnvioInformes, echo=FALSE, warning=FALSE, fig.cap='Mecanismo de seguimiento de instituciones de envío de informes', fig.width=6, fig.height=4, fig.topcaption=TRUE, out.width="85%"}
readRDS(file.path(fig_path, "125_SeguimientoEnvioInformes.rds")) + 
  labs(title = NULL)
```
```{r IncumplimientoEnvioInformes, echo=FALSE, warning=FALSE, fig.cap='Medidas por incumplimiento de envío de informes', fig.width=6, fig.height=4, fig.topcaption=TRUE, out.width="85%"}
readRDS(file.path(fig_path, "126_IncumplimientoEnvioInformes.rds")) + 
  labs(title = NULL)
```

### Seguridad de la información
```{r GarantiaInformacion, echo=FALSE, warning=FALSE, fig.cap='Medidas para garantizar la seguridad de la información', fig.width=6, fig.height=4, fig.topcaption=TRUE, out.width="85%"}
readRDS(file.path(fig_path, "127_GarantiaInformacion.rds")) + 
  labs(title = NULL)
```
```{r InformInscritos, echo=FALSE, warning=FALSE, fig.cap='Proporción de FRE que cuenta con base de dato con información de inscritos', fig.width=6, fig.height=4, fig.topcaption=TRUE, out.width="85%"}
readRDS(file.path(fig_path, "128_InformInscritos.rds")) + 
  labs(title = NULL)
```
```{r InformPacientes, echo=FALSE, warning=FALSE, fig.cap='Proporción de FRE que cuenta con una base de datos con información de pacientes a los que se les dispensa MME', fig.width=6, fig.height=4, fig.topcaption=TRUE, out.width="85%"}
readRDS(file.path(fig_path, "129_InformPacientes.rds")) + 
  labs(title = NULL)
```

La pregunta a la cual se refiere la Figura \@ref(fig:InstitucionesAdicionales) se trata de las instituciones que realizan ventas de MME a pacientes, no la entiendo muy bien!!!!.


```{r InstitucionesAdicionales, echo=FALSE, warning=FALSE, fig.cap='Existencia de otras instituciones que realizan ventas a instituciones a MME', fig.width=6, fig.height=4, fig.topcaption=TRUE, out.width="85%"}
readRDS(file.path(fig_path, "131_InstitucionesAdicionales.rds")) + 
  labs(title = NULL)
```