---
output:
  pdf_document: default
  html_document: default
---

# Recetarios oficiales

```{r configuracion1-L102, include=FALSE}
require(tidyverse); theme_set(theme_bw())
require(plotly)
require(sf)
require(ggrepel)
require(ggsflabel)
require(patchwork)
require(scatterpie)
require(vistime)

fig_path <- file.path('..', '..', 'figures')

barButtons <- c("zoomIn2d", "zoomOut2d", "lasso2d", "pan2d", 
                                    "select2d", "drawclosedpath", "autoScale2d", "zoom2", 
                                    "toggleSpikelines", "hoverCompareCartesian", "hoverClosestCartesian", 
                                    "resetScale2d")
```

\maxdeadcycles=1000

La prescripción de un medicamento es el acto que realiza un médico para indicar el inicio de un tratamiento terapéutico. En Colomba, dicha prescripción debe hacerse por escrito, previa evaluación del paciente y registro de sus condiciones y diagnóstico en la historia clínica, utilizando para ello la Denominación Común Internacional (nombre genérico) y cumpliendo los requisitos descritos en el Decreto 2200 de 2005, Artículo 16 y Artículo 17 [@MSPS2200-2005].
 
Bajo los parámetros establecidos anteriormente, se crea el recetario oficial, que es un documento oficial avalado por la entidad competente, es de carácter personal e intransferible para uso de los prescriptores de salud en la formulación de los MCE y MME. La prescripción de medicamentos de control especial para uso humano o veterinario solo se podrá efectuar en los recetarios oficiales suministrados por los FRE, para médicos en ejercicio legal de su profesión y/o por el Consejo Profesional de Medicina Veterinaria y Zootecnia de Colombia (Comvezcol) para médicos veterinarios y médicos veterinarios zootecnistas. Los profesionales que laboren en las instituciones podrán hacer uso del Recetario Oficial adquirido por la entidad [@MSPS1478-2006].

Los FRE de las Secretarías, Instituciones o Direcciones Departamentales de Salud, y/o Comvezcol para médicos veterinarios, son los únicos autorizados para emitir, distribuir y vender el Recetario Oficial para la prescripción  [@MSPS1478-2006].

## Existencia de recetarios

### Existencias en el FRE

En el marco de las Jornadas de inmersión territoriales con los FRE del país se pudo determinar la cantidad de recetarios oficiales con los que cuentan entre los meses de junio a septiembre. Así pues, como se observa en la Figura \@ref(fig:existenciasRecetarios)A, se observa la tendencia de los departamentos más distantes de la capital de la nación, a presentar una menor cantidad de recetarios en existencia. 

```{r existenciasRecetarios, echo=FALSE, fig.cap='Existencias en el FRE. Panel A. N.° de existencias de recetarios en el FRE. Panel B. Cobertura de existencias de recetarios en el FRE.', fig.width=12, fig.height=5, fig.topcaption=TRUE, out.width="100%", fig.align='center'}
g1 <- readRDS(file.path(fig_path, '027_existenciaRecetarios_1.rds'))
g1[[1]] <- g1[[1]] + labs(title = 'A')

g2 <- readRDS(file.path(fig_path, '029_existenciaRecetarios_3.rds')) 
g2[[1]] <- g2[[1]] + labs(title = 'B')

wrap_plots(g1, g2) + plot_layout(widths = c(0.5, 0.5), tag_level = 'new')
```

En los extremos norte y sur, es decir, la región Caribe y Amazónica se tiene la mayor proporción de inexistencias de recetarios, en comparación con el resto de las regiones. El motivo de esto puede ser la dificultad para encontrar empresas de fabricación adecuada de documentos con características particulares como lo son los recetarios oficiales, por los cuales, en algunos departamentos limítrofes se contratan empresas de departamentos del interior, dado que en sus regiones no existe la capacidad para elaborarlos. Por otro lado, los FRE más antiguos y consolidados son los que en el presente disponen de mayor cantidad de recetarios, lo que puede estar influenciado, igualmente por la cercanía y facilidad de contratación con empresas de la región.

Dentro del censo realizado en los diferentes departamentos del país, se observa en la Figura \@ref(fig:existenciasRecetarios)B predisposición entre los distintos FRE a presentar en estos momentos una duración de existencias de recetarios oficiales a 25 semanas. El motivo de esto es que en gran parte de los entes territoriales se concretan órdenes de compra de recetarios por un año, de modo que en la época en la cual se realizó el censo, aproximadamente mitad de año, aún quedan alrededor de 20 a 30 semanas más para la finalización del año calendario. Además de ello, en ocasiones se estima un periodo de 2 a 3 meses más, es decir, disponibilidad de recetarios hasta febrero o marzo, ya que por motivos de contratación de personal a inicio del año calendario se dificulta llevar a cabo el proceso de licitación de recetarios hasta que se hayan contratado nuevamente a los funcionarios del FRE, cuestión que se da por el tipo de contrato laboral con el que están vinculados la mayoría de los funcionarios de apoyo en el país (Figura \@ref(fig:pieProfesional2)).

Se tiene que Boyacá y Nariño son los departamentos que en la actualidad cuentan con mayor proyección de disponibilidad de recetarios oficiales ya que son regiones en donde el FRE hace compras para 2 a 3 años, procesos que fueron llevados a cabo recientemente, a inicio del año 2021. 

### Circulación en el departamento

Así mismo, ligado a las existencias actuales de recetarios oficiales en la nación, como se observa en la Figura \@ref(fig:existenciasRecetarios2), los departamentos en donde se presenta menor circulación de recetarios precisamente son los departamentos distantes del interior. Este fenómeno puede ser ocasionado por la baja densidad poblacional de dichos territorios, es decir, la rotación de recetarios oficiales en Antioquia, que es un departamento que cuenta con más de 5 millones de habitantes es la más alta ya que su población actual supera a la de los demás departamentos que cuentan con recetarios oficiales [@DANE2021].  

```{r existenciasRecetarios2, echo=FALSE, fig.cap='N.° de recetarios circulantes en el departamento', fig.width=7, fig.height=5, fig.topcaption=TRUE, out.width="85%", fig.align='center'}
g1 <- readRDS(file.path(fig_path, '028_existenciaRecetarios_2.rds')) + labs(title = NULL)
g1[[1]] <- g1[[1]] + labs(title = NULL)
g1
```

<!-- ```{r existenciaRecetarios3, echo=FALSE, fig.cap='Duración de existencia de recetarios en el FRE', fig.width=7, fig.height=5, fig.topcaption=TRUE, out.width="85%",fig.align='center'} -->
<!-- ``` -->