## Características de los recetarios

```{r configuracion1-L106, include=FALSE}
require(tidyverse); theme_set(theme_bw())
require(plotly)
require(sf)
require(ggrepel)
require(ggsflabel)
require(patchwork)
require(scatterpie)
require(vistime)

fig_path <- file.path('..', '..', 'figures')

barButtons <- c("zoomIn2d", "zoomOut2d", "lasso2d", "pan2d", 
                                    "select2d", "drawclosedpath", "autoScale2d", "zoom2", 
                                    "toggleSpikelines", "hoverCompareCartesian", "hoverClosestCartesian", 
                                    "resetScale2d")
```

\maxdeadcycles=1000

### Número de prescripciones por recetario

Respecto a las características de los recetarios oficiales que se manejan actualmente en el país, se evidencia la tendencia en los FRE del país es de 50 prescripciones por recetario en 22 FRE, tal cual se observó en las jornadas de acompañamiento técnico realizadas. Seguido de 4 FRE en donde se elaboran los recetarios con 25 prescripciones. También se evidenciaron 3 FRE en donde los recetarios se elaboran con 30, 80 y 100 prescripciones, como lo muestra la Figura \@ref(fig:existenciaRecetarios4). Cabe aclarar que según las normas de regulación de MME y recetarios oficiales, como los son las Resolución 1478 de 2006 [@MSPS1478-2006] y Resolución 1479 de 2006 [@MSPS1479-2006], no se tiene establecido un número de prescripciones por recetario, por lo que los FRE de cada departamento tienen disponibilidad de decidir dicha cuestión.

```{r existenciaRecetarios4, echo=FALSE, fig.cap='N.° de prescripciones por recetario.', fig.width=6, fig.height=4, fig.topcaption=TRUE, out.width="85%", fig.align='center'}
readRDS(file.path(fig_path, '030_existenciaRecetarios_4.rds')) + labs(title = NULL)
```


### Medidas de seguridad

Uno de los puntos de acompañamiento del proyecto Misión PRI 1901 era conocer tanto en las visitas presenciales como virtuales, los tipos de medidas de seguridad que se implementan en los recetarios. La Figura \@ref(fig:MedidasSeguridadRec) contempló lo mencionado anteriormente, en la cual se observa que existe una gran variedad de medidas consideradas de seguridad en los recetarios, y que existen y existirán tantas como proponentes se tengan. Así mismo, se catalogaron las medidas de seguridad en baja y alta complejidad, teniendo como base lo difícil que pueden llegar a ser falsificados. Se reconoce que todos los departamentos implementaron la codificación en los recetarios oficiales tal y como se menciona en la Resolución 1478 de 2008 [@MSPS1478-2006] en el Artículo 89 y dicha codificación desarrollada para cada talonario está pensada para ser una identificación única de los mismos. 
Tanto como la codificación como las marcas de agua, sellos y escudos se catalogaron como medidas de seguridad de baja complejidad, teniendo en cuenta que hay un riesgo latente de falsificación debido a que las marcas de agua corresponden a figuras particulares o al escudo de la gobernación y/o secretaria de salud, al igual que los sellos y escudos. Sumado a lo anterior, los recetarios están elaborados en papel común y corriente, lo que podría aumentar la probabilidad de ser falsificados.

```{r MedidasSeguridadRec, echo=FALSE, warning=FALSE, fig.cap='Medidas de seguridad en los recetarios.', fig.width=7, fig.height=5, fig.topcaption=TRUE, out.width="90%",fig.align='center'}
readRDS(file.path(fig_path, "045_MedidasSeguridadRec.rds")) + labs(title = NULL) + 
  xlab("Proporción de FRE")
```

Considerando lo anterior, los FRE han optado por implementar niveles de seguridad mayores y elevar la confianza en el manejo de los recetarios, entre estas medidas se observan las siguientes:

- Tintas invisibles o fluorescentes que brillan al estar frente a la luz UV.

-	Microletras/microtextos, los cuales están inmersos en cada folio del recetario donde se describe para quien va cada copia.

-	Relieves o laminados observados en la copia original de los recetarios.

-	Filamentos o bandas de seguridad tecnología similar a los billetes.  

-	Pruebas reactivo metal, que consisten en raspar un espacio determinado del recetario con un metal o moneda desde la página original del mismo y automáticamente los folios continuos se marcarán.

-	Códigos QR que codifican información del año en el cual fue distribuido el talonario.

Menos del 40% de los FRE han implementado medidas de alta seguridad en sus recetarios debido a la capacidad de manufactura de los proveedores departamentales. Dicha limitante se identificó en especial en las regiones alejadas del centro del país, donde en términos de los FRE, los proveedores departamentales no tienen la capacidad o la tecnología suficiente para elaborar un talonario con características de alta seguridad. Además, adquirir contratos con proveedores externos al departamento dificulta el seguimiento o alarga los procesos de compra, por lo que supone superar las barreras geográficas y/o sociales de algunos departamentos.

Al inicio del proyecto de inversión, se estimaba que los recetarios oficiales con más características de seguridad (independiente de su nivel de complejidad) aumentarían de forma proporcional su costo de adquisición y del mismo modo su precio de venta, sin embargo, se evidenció una tendencia totalmente diferente que se puede observar en la Figura \@ref(fig:ComparativoCostosRec1) y Figura \@ref(fig:DependParcial1),  entre más características de seguridad implementadas en un recetario, éste tiende a ser más económico en su costo de adquisición. 

```{r ComparativoCostosRec1, echo=FALSE, warning=FALSE, fig.cap='Comparativo de márgen de ganancia de recetarios.', fig.width=10, fig.height=5, fig.topcaption=TRUE, message=FALSE, out.width="100%",fig.align='center'}
readRDS(file.path(fig_path, "046b_ComparativoCostosRecetarios1.rds")) + labs(title = NULL)
```

Por otro lado, se observa el margen de ganancia obtenido mediante la venta de recetarios en los fondos rotatorios, este ítem ya se analizó anteriormente con la Figura \@ref(fig:comparativoDepartamentos0). Sin embargo, no se encuentra una relación entre este margen de ganancia con el número de personas que trabajan dentro del FRE.

Si bien las ganancias obtenidas por las ventas de recetarios son unas de las fuentes principales de ingresos en los entes territoriales, no hay claridad de cómo se manejan estos valores debido a que departamentos con los mismos márgenes de ganancia tienen condiciones distintas, tanto en personal como en infraestructura tecnológica y estructural.

## Recetario Oficial Electrónico

El recetario oficial electrónico (ROE) es una herramienta que busca generar un mecanismo de prescripción estandarizado en el territorio nacional para los medicamentos de control especial (MCE) donde se reúna tanto las prescripciones de uso humano como veterinario. Se espera que constituya un mecanismo integrado a una plataforma como lo es MIPRES (ya implementada y con amplio acceso), permitiendo un mayor seguimiento y control sobre los regímenes actualmente cubiertos por el aplicativo, incluyendo los procesos de información sobre la dispensación de estos productos farmacéuticos y generando la información necesaria para tener un seguimiento y análisis de prescripciones y dispensaciones de MCE en el territorio nacional [@CuervoBustamante2021].

### Opiniones sobre el ROE

```{r FREImplementacionROE, echo=FALSE, warning=FALSE, fig.cap='Opinión sobre la implementación del Recetario Oficial Electrónico (ROE).', fig.width=6, fig.height=4, fig.topcaption=TRUE, out.width="85%",fig.align='center', fig.pos='t'}
readRDS(file.path(fig_path, "042_FRE_implementacionROE.rds")) + labs(title = NULL)
```

Como se observa en la Figura \@ref(fig:FREImplementacionROE), el 58\% de los FRE del país tienen una opinión favorable acerca del ROE, ya que, según la información recopilada, los encargados de los diferentes FRE piensan que podría ser una herramienta que brinde mayor seguimiento, trazabilidad y seguridad a las prescripciones de MME, además del ahorro de papel y de espacio de almacenamiento en las bodegas que sería liberado. Como ejemplo de opinión positiva respecto a la implementación del FRE se tiene:

> *"... puede ser un proceso interesante para llevar trazabilidad de los recetarios oficiales. El recetario oficial actual es insuficiente para hacer el respectivo seguimiento y control. Igualmente, el ROE podría mejorar la accesibilidad de medicamentos."*


Por otro lado, 29\% de los FRE del país tienen una percepción no favorable acerca de la implementación del ROE principalmente por razones económicas, ya que al dejar a un lado la venta de recetarios oficiales físicos se perdería ese rubro de ingresos al FRE. Adicionalmente, algunos referentes de los entes territoriales manifiestan preocupación por las posibles violaciones de acceso a personal no autorizado, además de los FRE limítrofes, ubicados en regiones con deficiente conexión, afirman que no tendrían la capacidad tecnológica para desarrollar la prescripción por ROE permanentemente a lo que comentan que como medida de contingencia, debería seguir existiendo el recetario oficial en físico, como medida de prevención cuando se pierda acceso a internet en sus territorios, lo que indica la necesidad de realizar campañas de capacitación y educación de uso del ROE antes y durante su implementación como medida prioritaria para el desarrollo de la herramienta digital. 

Como ejemplo de opinión negativa se tiene:

> *"La razón principal es el factor financiero. El FRE necesita los ingresos generados por los recetarios oficiales propios, para su sostenimiento. Igualmente, es difícil continuar con las actividades de seguimiento y control para los recetarios oficiales. Así mismo, podría prestarse para un manejo inadecuado de los MME, contemplando fraude y desvíos en los recetarios oficiales electrónicos."*
