## Inventarios


```{r configuracion1-L152, include=FALSE}
require(tidyverse); theme_set(theme_bw())
require(plotly)
require(sf)
require(ggrepel)
require(ggsflabel)
require(patchwork)
require(scatterpie)
require(vistime)

fig_path <- file.path('..', '..', 'figures')

barButtons <- c("zoomIn2d", "zoomOut2d", "lasso2d", "pan2d", 
                                    "select2d", "drawclosedpath", "autoScale2d", "zoom2", 
                                    "toggleSpikelines", "hoverCompareCartesian", "hoverClosestCartesian", 
                                    "resetScale2d")
```
\maxdeadcycles=1000

El manejo de inventarios es de gran relevancia para las organizaciones que tienen bienes tangibles dispuestos a la venta como lo son los FRE. Los inventarios son necesarios debido a la presencia de incertidumbres relacionadas a la demanda de los productos, tiempos de demora en el reabastecimiento, suministro por parte de los proveedores (p.ej. FNE), precio de los medicamentos, cambios en el personal, tiempos de tránsito, entre otros factores [@Nahmias2007].

En la selección del tamaño de inventario a mantener se contraponen varios tipos de costos [@Krajewski2016]:

- Costo de mantenimiento de inventario (lleva a reducir el inventario): compuesto por el costo de capital (relacionado a la pérdida de oportunidad de invertir dinero en inventario en vez de una alternativa con más rentabilidad), costos por almacenamiento (p.ej. arriendo, servicios públicos, o seguros), costos de empleados (p.ej. mantenimiento, administración, alistamiento o auditoría), costos por servicios (seguros, seguridad privada, software de administración de inventario), costos de riesgo de inventario (depreciación, vencimientos, contracción de la demanda).

- Costo de pedido (lleva a aumentar el inventario): costos por ordenes de compra (relacionados a la cotización, preparación de órden de compra, tiempo de recepción técnica, pagos), y costos por personal relacionado a la compra. 

- Costos por desabastecimiento (lleva a aumentar el inventario): relacionado al **nivel de servicio**, entendido como la probabilidad deseada de no tener un desabastecimiento durante el reabastecimiento de los productos (de manera que se pueda cumplir con las demandas de los usuarios en todo momento) [@Krajewski2016]. 

### Control de inventarios

La implementación de un software de manejo de inventarios o en el mejor de los casos de un ERP (*Enterprise Resource Planning*) mejora la capacidad de manejar los inventarios, disminuye costos relacionados a inventario y brinda oportunidad para la coordinación [@Silver2017]. Se indago a los FRE sobre las herramientas que tienen a disposición para el manejo de inventarios de MME. La mayoría de los FRE realizan el seguimiento de inventarios mediante un paquete ofimático con una proporción de 45.2\% (ver Figura \@ref(fig:HerramientasManejoInventarios)), siendo la herramienta principal Excel, con uso especial de hojas estandarizadas, como en el caso de los FRE Boyacá, Cauca, Sucre, entre otros. 

```{r HerramientasManejoInventarios, echo=FALSE, warning=FALSE, fig.cap='Herramientas en el manejo de inventarios.', fig.width=8, fig.asp=0.45, fig.topcaption=TRUE, out.width="95%",fig.align='center',fig.pos='t'}
readRDS(file.path(fig_path, "071_Herramienta.rds")) + labs(title = NULL)
```
Algunos FRE se apoyan en otras herramientas además del paquete ofimático para llevar a cabo la tarea del control de inventarios. En la segunda posición de la Figura \@ref(fig:HerramientasManejoInventarios) se observa el uso de software en una proporción del 38.7\%. La elección del software se hace según los criterios de cada entidad territorial en la mayoría de los casos se utiliza un software interno de la gobernación del territorio para el desarrollo de estas actividades como es el caso de los FRE Atlántico, Cesar, Santander, entre otros. 

El alcance del software es distinto, por ejemplo, el caso del FRE Risaralda que hace uso del software SIMEC para soportar tanto el manejo de inventarios, como los procesos relacionados con el sistema de IVC en todo lo relacionado con MME. Este software funciona además como medio de comunicación entre el FRE y todos sus inscritos, mostrándose como una plataforma muy completa y eficiente, sin embargo, existe poca disponibilidad de equipos de cómputo en el FRE que impide que más personal pueda acceder al software y a sus herramientas por lo cual puede ser un recurso subutilizado. 

Se evidencia que algunos FRE poseen herramientas completas para el manejo de sus procesos, mientras que otros realizan el manejo de inventarios apoyándose en el uso de herramientas manuales (32.3\%), como se indica en la Figura \@ref(fig:HerramientasManejoInventarios) En muchos FRE el control de inventarios de forma manual se realiza con apoyo de herramientas ofimáticas como Excel. 

Sólo en tres casos se encontró que el control de inventarios dependía exclusivamente de herramientas manuales como la revisión de libros contables. Pese a que no es el ideal algunos territorios, especialmente los menos centralizados (p.ej. Amazonas y La Guajira), se ven en la necesidad de llevar sus procesos de esta forma debido a la no disponibilidad de equipos de cómputo o que sí bien los hay, esto se encuentran obsoletos y no soportan el uso de tecnologías más recientes y apropiadas.

Finalmente, el manejo de inventarios por parte de los FRE deja en evidencia las brechas tecnológicas importantes entre los territorios. Los FRE menos centralizados presentan menor acceso a tecnologías actualizadas y en estos fue común encontrar la necesidad de acceso a más equipos de cómputo que le permita al personal desarrollar las actividades para el funcionamiento del FRE.

### Comportamiento de compra de FRE

De forma ideal se debería tener en cuenta el balance entre los costos de mantenimiento de inventario y los costos de realizar pedidos para encontrar una cantidad económica de pedido ($\mathrm{EOQ}$, *Economic Order Quantity*). Para realizar una programación de compras anuales se debería tener en cuenta la demanda anual del producto y dividirla entre $\mathrm{EOQ}$, de esta manera se puede encontrar el número de pedidos óptimos [@Silver2017].

El número de pedidos (compras) de MME al FNE en el año también depende de varios factores como: (a) cantidad requerida de estos bienes por cada departamento (demanda), (b) presupuesto asignado por las gobernaciones a los FRE y (c) capacidad de satisfacer la demanda de los medicamentos por parte del FNE (ver Figura \@ref(fig:FrecComprasFNR)).

Los FRE con demandas pequeñas de medicamentos, como es el caso de Choco, Guainía y Amazonas, la compra se hace una vez al año, a menos que enfrenten casos de desabastecimiento por causas fortuitas como lo fue la situación de Emergencia Sanitaria por la pandemia de coronavirus. Los departamentos con mayor población y necesidad de medicamentos se ven en la obligación de realizar varias compras en el año como es el caso del departamento de Antioquia cuya intención es realizar compras proyectando un abastecimiento de tres meses, sin embargo, manifiesta que el proceso se ve entorpecido por el bajo nivel de servicio relacionado a la disponibilidad de medicamentos en el FNE que le permitan satisfacer su demanda. Se presenta un caso similar para el FRE Santander, donde también afirman que la disponibilidad de medicamentos por parte del FNE es muy poca para cubrir la demanda de su departamento, por lo que obligatoriamente deben autorizar a las IPS y demás a hacer compras directas al FNE.

Por otra parte, hay departamentos donde la frecuencia de las compras y las cantidades de esta depende del presupuesto asignado por la gobernación, como es el caso de Guainía y Putumayo, este último indica que la demanda de MME en su territorio es más alta de la que se puede cubrir por limitaciones presupuestales.

Por su parte, otros territorios no pueden realizar las compras con las frecuencias que requieren por problemas administrativos o económicos de alguna índole que corresponden a la gobernación, como han manifestado los FRE de San Andrés, Atlántico y Huila.

```{r FrecComprasFNR, echo=FALSE, warning=FALSE, fig.cap='Frecuencia de compras de medicamentos por año al FNE.', fig.width=6, fig.height=4, fig.topcaption=TRUE, out.width="90%",fig.align='center',fig.pos='t'}
readRDS(file.path(fig_path, "130b_FrecComprasFNR.rds")) + labs(title = NULL)
```

La venta de MME a instituciones en los departamentos se da según lo establecido por cada FRE y las necesidades de cada departamento, p.ej. en el departamento de Vaupés cuyo abastecimiento se enfoca en satisfacer la demanda del Hospital, no se realiza venta a otras IPS y por lo tanto ni si quiera tienen necesidad de almacenar los medicamentos en el FRE, las compras se destinan inmediatamente al Hospital. Se presenta un caso diferente en departamentos con mayor población y necesidad de medicamentos como Risaralda donde la venta de MME es frecuente, sin embargo, se ha establecido a las IPS que deben proyectar sus necesidades mensualmente. 

<!-- ```{r FrecComprasFNRb, echo=FALSE, warning=FALSE, fig.cap='N.° de pedidos de medicamentos por año al FNE', fig.width=7, fig.height=4, fig.topcaption=TRUE, out.width="90%"} -->
<!-- readRDS(file.path(fig_path, "130b_FrecComprasFNR.rds")) +  -->
<!--   labs(title = NULL) -->
<!-- ``` -->

```{r FrecVentaInstituciones, echo=FALSE, warning=FALSE, fig.cap='Frecuencia de venta de MME a instituciones en el departamento.', fig.width=6, fig.asp=0.7, fig.topcaption=TRUE, out.width="85%",fig.align='center',fig.pos='t'}
readRDS(file.path(fig_path, "133_FrecVentaInstit.rds")) + 
  labs(title = NULL)
```

En el departamento del Atlántico antes de la pandemia la venta de medicamentos se hacía diariamente, sin embargo, por la contingencia en salud se decidió que solo se despachan medicamentos dos días a la semana. Otro departamento que hace venta diaria de MME es Choco y afirma que las necesidades de MME pueden variar en el departamento gracias al traslado no esperado de pacientes de zonas muy distantes a las capitales de los departamentos de Antioquia y Valle del Cauca.

### Niveles de seguridad

Según la Resolución 1403 de 2007 [@MinisteriodeSaludyProteccionSocial2007], donde se menciona el control durante el proceso de almacenamiento se encuentra que: 

> *“El … establecimiento farmacéutico contará con criterios, procedimientos y recursos que permitan calcular las existencias necesarias para un período determinado, fijando los niveles mínimo y máximo de existencias, punto de reposición o punto de pedido y presupuesto necesario para cumplir con la prestación oportuna del servicio. Se podrán utilizar aquellos indicadores que vayan surgiendo y que permitan realizar un exacto control de existencias”.* [@MinisteriodeSaludyProteccionSocial2007]

Con esto cabe aclarar que el control de existencias depende del criterio de cada organización, según como estas manejen sus productos. Se evalúo el uso de niveles de seguridad del inventario en los FRE. Un **inventario de seguridad** es una cantidad (nivel) almacenada adicional de producto que protege frente a incertidumbres en la demanda ($\mathrm{D}$), tiempo de espera ($\mathrm{L}$) o cambios en el suministro [@Krajewski2016]. Los inventarios de seguridad se construyen basados en medidas de nivel de servicio que se encuentran relacionadas ya sea con costos de desabastecimiento o la probabilidad de desabastecerse [@Silver2017]. 

```{r UsoNivelesSeguridad, echo=FALSE, warning=FALSE, fig.cap='Uso de niveles de seguridad del inventarios.', fig.width=6, fig.height=4, fig.topcaption=TRUE, out.width="78%",fig.align='center'}
readRDS(file.path(fig_path, "096_UsoNivelSeguridad.rds")) + 
 labs(title = NULL)
```

Según los resultados obtenidos el 51.6\% de los FREs si manejan niveles de seguridad en los inventarios, es decir que de los 31 FREs existentes solo 16 manejan esta práctica y los 15 restantes no la usan; entre las razones para el no uso de esta estrategia se encuentra que la cantidad de medicamentos que rotan en algunos territorios no es muy alto, por ende, con la experiencia adquirida se sabe en qué momento se debe empezar a realizar el proceso de pedido de medicamentos (como p.ej. Guainía o Guaviare). 

En otros casos se ve que el personal del FRE considera que su contacto directo con diario con los medicamentos, les permite verificar el comportamiento y determinar el momento indicado para tomar alguna acción. Se concluye entonces que 16 FREs usan estrategias de manejo óptimos de inventario y los 15 restantes lo hacen de una manera tradicional y dada por la experiencia adquirida con los años que llevan manejando el FRE en su región.

## Adquisición de MME

### Tiempos de demora en el proceso de adquisición

El tiempo de demora para reabastecimiento ($L$) es el tiempo que pasa desde el momento en el que se decide generar un pedido hasta que está físicamente listo en el almacén para satisfacer la demanda de los clientes [@Silver2017]. Para un manejo adecuado del inventario, se debe tener en cuenta este tiempo para realizar los pedidos con anticipación de manera que no se produzcan desabastecimientos de forma frecuente.

Los tiempos de demora suelen tener varios componentes, en el diseño de la encuesta se tuvo en cuenta un proceso de adquisición de MME mediante etapas, de forma general se consideraron cinco etapas del proceso: 

1. Estimación de necesidades

2. Precontractual

3. Contractual

4. Solicitud en la plataforma tecnológica

5. Despacho (tiempo de tránsito)

En este caso la plataforma tecnológica es la tienda virtual del Estado Colombia Compra Eficiente. El proceso puede cambiar de acuerdo con las particularidades de cada territorio, y el tiempo de demora para llevar a cabo estos procesos puede ser fijo o aleatorio.

En la Figura \@ref(fig:EtapasProcesoAdquisicion) se muestran los departamentos en órden de acuerdo al tiempo total para la adquisición de MME. Se tiene que los departamentos de Putumayo (296 días), San Andrés (250 días), Caldas (238 días), Córdoba (181 días) y Boyacá (174 días) son los que más tiempo toman en los procesos de adquisición. Se tiene un promedio entre todos los departamentos de 90.9 días para el cumplimiento del proceso de adquisición.

```{r EtapasProcesoAdquisicion, echo=FALSE, warning=FALSE, fig.cap='Demoras en el proceso de adquisición por departamento.', fig.width=12, fig.asp=0.7, fig.topcaption=TRUE, out.width="100%",fig.align='center',fig.pos='t'}
if (knitr::is_html_output()) {
  readRDS(file.path(fig_path, "081_ProcesosAdquisición.rds"))
} else {
  readRDS(file.path(fig_path, "080_ProcesosAdquisición.rds")) + 
    labs(title = NULL)
}
```
La diferencia en los tiempos para llevar a cabo los procesos de adquisición de MME (mostrados en la Figura \@ref(fig:EtapasProcesoAdquisicion)) se puede explicar teniendo en cuenta factores como: (i) cantidad de medicamentos requeridos en cada departamento, (ii) herramientas usadas para el cálculo de la estimación de la necesidad, (iii) eficiencia u organización de los procesos contractuales de cada entidad y (iv) distancia física entre el FNE y la oficina del FRE. Este último factor puede afectar el tiempo de despacho de los MME de forma especial en las zonas más alejadas de la capital del país.

El proceso de estimación de compra de MME es uno de los más cortos (en promedio 3.31 días) y por lo general se hace teniendo en cuenta el consumo histórico en el territorio. El consumo histórico de medicamentos no es el único factor para tener en cuenta, es así como en el departamento de Casanare, el FRE además de revisar sus consumos históricos, consulta a sus inscritos la proyección de consumo de cada inscrito, adicionalmente agrega un 20\% a su proyección final para tener un inventario de seguridad que le permita evitar el desabastecimiento. 

Por otra parte hay territorios como Guaviare en el que la estimación de compra sólo se hace teniendo en cuenta el consumo histórico y cuidando de no sobrepasar el presupuesto que la gobernación ha asignado para esta tarea. El FRE de Guaviare en comparación con otros territorios es pequeño, evidenciando que las necesidades y capacidades de los FRE son diferentes de acuerdo con el territorio.

Existen casos a exaltar como el FRE de Sucre que, a pesar de tener un tamaño relativamente pequeño a otros en la región, tiene un proceso de estimación de necesidades de MME está altamente estandarizado a través de una herramienta que facilita la toma de decisiones de compra de MME. El FRE afirma que el uso de este manual reduce el tiempo de estimación de compra a una semana, y esto indica que es un proceso eficiente en este departamento.

Como se identifica en la Figura \@ref(fig:EtapasProcesoAdquisicionDetalle), la gran mayoría de territorios manifiesta que las actividades que más tiempos requieren son las etapas precontractuales (en promedio 36.4 días) y contractuales (en promedio 46 días), esto debido a los requisitos que establece la contratación pública [@CongresodelaRepublicadeColombia1993;@CongresodelaRepublicadeColombia2007]. Para que una institución estatal pueda realizar una compra debe tener en cuenta la modalidad de contratación y los documentos exigidos en la misma, p.ej. los estudios previos en los que la entidad debe tener claridad sobre las especificaciones técnicas mínimas del servicio o bien a adquirir (referencia).


```{r EtapasProcesoAdquisicionDetalle, echo=FALSE, warning=FALSE, fig.cap='Histogramas de tiempos en el proceso de adquisición por departamento.', fig.width=9, fig.height=6, fig.topcaption=TRUE, out.width="95%",fig.align='center',fig.pos='t'}
readRDS(file.path(fig_path, "082b_ProcesosAdquisición.rds"))
```

Por lo general, la documentación pertinente de la fase precontractual es revisada y corregida en varias ocasiones por diferentes áreas en una misma entidad, lo que conlleva a largos tiempos de espera en la fase precontractual. Estas demoras se dan especialmente cuando el área encargada de aprobar la documentación o de llevar a cabo el proceso contractual no pertenece a la secretaría de salud, como es el caso de Atlántico, pues los funcionarios de otras áreas de las gobernaciones no están inmersos en el contexto de las necesidades de salud pública y específicamente en la importancia que tiene el abastecimiento de MME para la población, por lo que muchas veces el proceso de adquisición de medicamentos queda a merced de la voluntad de otras áreas, propiciando incluso el desabastecimiento en los departamentos.

La etapa de solicitud en la plataforma tecnológica toma en promedio 6 días (mediana de 4 días). Los departamentos que reportan las mayores demoras en esta etapa son Atlántico (30 días) y Valle del Cauca (21 días), estos departamentos describieron problemas durante el proceso de compra mediante la plataforma. El resto de departamentos presentaban tiempos menores a 7 días para esta etapa. 

La etapa de despacho tomó en promedio 10.4 días (mediana de 7 días). Los departamentos de Valle del Cauca (60 días), Quindío (52 días), y San Andrés (30 días) presentaron la mayor demora en esta etapa, estos tiempos reportados no parecen tener una relación cercana con la distancia física entre la oficina del FRE y el centro de despacho desde el FNE. 

### Plataforma de compra estatal

La plataforma Colombia Compra es el ente rector en materia de contratación pública y desde 2013 se puso en marcha la tienda virtual del Estado colombiano como herramienta en línea del sistema de compra pública. Esta plataforma permite hacer compras a través de acuerdos marco, instrumentos de agregación de demanda y catálogo de bienes de las grandes superficies. En concordancia con lo anterior, Colombia Compra Eficiente dispuso un documento en su plataforma denominado *"Estudios y Documentos Previos de la contratación con el Fondo Nacional de Estupefacientes para la adquisición de Medicamentos de Control Especial de Monopolio del Estado"* donde afirma que se promueve un Instrumento de Agregación de Demanda de Precios para la adquisición de MME mediante contratación directa con el FNE, con el objetivo de aumentar la eficiencia en los procesos de cada FRE y aprovechar las economías a escala. Pese a su implementación y sus objetivos algunos FRE no perciben su uso como una ventaja.

De esta manera los FRE adquieren los MME a través de esta herramienta, por tal motivo se indagó sobre el uso de la plataforma y la opinión que tenían los FRE sobre la misma. Se encuentra que en términos generales (ver la Figura \@ref(fig:EtapasProcesoAdquisicionDetalle)), que los FRE consideran que el tiempo invertido en el uso y trámite que se realiza a través de la plataforma, no es tan dispendioso como las etapas precontractuales y contractuales del proceso.

La mayoría de los departamentos hace uso de esta plataforma, encontrándose diferentes percepciones sobre ella. Por ejemplo, el FRE del Cauca indica alta satisfacción con el uso de la plataforma al considerar que es muy organizada, por otra parte el FRE del Valle del Cauca que indica inconformidad en el uso porque consideran que el mismo implica un extenso proceso precontractual y esto puede ser ineficiente y poco intuitivo. El FRE Meta afirma que en la plataforma existen factores que tardan en actualizarse como por ejemplo firmas de la secretaría de salud o incongruencias en el despacho de medicamentos comprados, y el FRE de Santander menciona que los precios en la plataforma suelen encontrarse desactualizados respecto a los del FNE.

Si bien el uso del Instrumento de Agregación de Demanda de precios dispuesto por Colombia Compra Eficiente para la adquisición de MME por parte de los FRE es de obligatoriedad, según la Circular Externa 005 de 2019 emitida por el FNE [@FNE005-2019], no todos llevan a cabo este proceso. Un caso podría ser el FRE Guainía que no ha utilizado la plataforma por falta de conocimiento sobre la misma y tiempo para capacitar a su personal respecto a ello, o el FRE Meta que expresa varias inconformidades sobre el uso de esta.  

De otra parte, es necesario mencionar que, si bien casi todos los departamentos hacen uso de la plataforma, este proceso no siempre está a cargo del FRE, como en el caso del departamento del Atlántico, donde el proceso se lleva a través de Secretaría General y por ello su percepción sobre la misma es *"ni conforme ni inconforme"*. Es así como en la Figura \@ref(fig:ColombiaCompra) se identifica como la segunda respuesta más frecuente *"Ni conforme ni inconforme"* con el uso de esta plataforma. De otra parte, el FRE Putumayo comenta que el uso de la plataforma depende en gran medida de otras áreas de la gobernación, evidenciando varias dificultades en su uso y aumentando el tiempo en los procesos de contratación.

```{r ColombiaCompra, echo=FALSE, warning=FALSE, fig.cap='Opinión sobre la plataforma Colombia Compra Eficiente.', fig.width=8, fig.asp=0.4, fig.topcaption=TRUE, out.width="100%",fig.align='center',fig.pos='t'}
readRDS(file.path(fig_path, "085_ConformidadColombiaCompra.rds")) + 
  labs(title = NULL)
```

En algunos casos, los FRE manifestaron la necesidad de recibir capacitación sobre el uso de esta herramienta, pues el desconocimiento sobre la misma por parte del personal puede ocasionar demoras en el proceso de compra de MME, como ocurre en el caso del FRE Sucre que si bien tienen un método eficiente para realizar la estimación de compra, se ve retrasado en la etapa que implica el uso de esta plataforma.


### Traslados interdepartamentales

La cadena de suministro de MME está planteada de manera que los FRE realizan compras de MME al FNE, y los establecimientos en los departamentos realizan compras al FRE, en ambos casos sin intermediaciones [@MSPS1478-2006]. Sin embargo, existe un mecanismo conocido como **traslado interdepartamental** mediante el cual un departamento puede realizar la compra de MME a otro departamento. En logística, se le conoce a este tipo de transacciones como **transbordos laterales** [@Silver2017]. 

Los traslado interdepartamental/transbordos laterales en su modalidad reactiva se utilizan cuando existe un riesgo de desabastecimiento inminente y se hace un pedido de medicamentos al FRE de un departamento cercano [@Paterson2011], esto puede reducir los costos sí se utiliza en emergencias, o aumentarlos sí se utiliza de forma excesiva [@Silver2017]. Es importante mencionar que los traslados interdepartamentales sólo se pueden llevar a cabo previa autorización del FNE. 

En el traslado interdepartamental de medicamentos se observa que los territorios más descentralizados son los que presentan mayor demora para recibir los traslados de MME, siendo los casos más demorados San Andrés y Amazonas. Como se observa en la Figura \@ref(fig:TiemposTranslados) las regiones más afectadas son Amazonía, Orinoquía, Pacífico a excepción del Valle del Cauca y algunos departamentos del Caribe. Sin embargo, el departamento que más demora presenta  es San Andrés, pues al estar alejado de la zona continental del país, tiene un tiempo de traslado de medicamentos más largo.  

```{r TiemposTranslados, echo=FALSE, warning=FALSE, fig.width=11, fig.height=4.5, fig.topcaption=TRUE, out.width="100%", fig.cap="Caracterización en demoras de traslados interdepartamentales. (A) Gráfico de tiempos de traslados interdepartamentales reportados para los departamentos. (B) Mapa de tiempos de traslados interdepartamentales.",fig.align='center',fig.pos='t'}

g1 <- readRDS(file.path(fig_path, "083_TiemposTranslados.rds")) + labs(title = NULL)

g2 <- readRDS(file.path(fig_path, "084_TiemposTranslados.rds")) + labs(title = NULL)

wrap_plots(g1, g2) + plot_annotation(tag_levels = 'A') + plot_layout(widths = c(0.5, 0.5))
```

### Recepción de medicamentos

A nivel nacional se cuenta con el *"Manual de condiciones esenciales y procedimientos del Servicio Farmacéutico"* que está determinado por la Resolución 1403 del 2007 [@MinisteriodeSaludyProteccionSocial2007] emitida por el INVIMA, que en el título “Recepción y Almacenamiento de Medicamentos y Dispositivos Médicos”, establece que la persona encargada de recibir los medicamentos en la institución debe realizar el siguiente procedimiento:

1. estudiar la documentación propia de la institución que realiza la recepción, con el fin de establecer los productos a recibir y qué condiciones requieren los mismos para su recepción.

2. verificar la documentación de quien hace la entrega, p.ej. guía de entrega. Las cantidades solicitadas deben corresponder con las aprobadas tras el pedido.

3. realizar una inspección de los medicamentos para verificar las (i) unidades, (ii) número de lote, (iii) fechas de vencimiento, (iv) registro sanitario, (v) laboratorio fabricante, (vi) condiciones de almacenamiento durante el transporte, (vii) manipulación, (viii) embalaje, (ix) material de empaque / envase y (x) condiciones administrativas y técnicas establecidas en la negociación. 

Después de la inspección, se realiza un muestreo para determinar si los productos recibidos cumplen con especificaciones de calidad. Existen planes de muestreo de aceptación por atributos en el que se suele utilizar la Tabla Militar Estándar MIL-STD-105E [@AmericanNationalStandardsInstitute2013;@GutierrezPulido2008], con el fin de seleccionar el tamaño de una muestra aleatoria de acuerdo al tamaño total del pedido, nivel de inspección requerido y otros factores. En casos con un tamaño total de lote pequeño y altos niveles de inspección se suele realiza una inspección completa de los productos recibidos.

Al terminar la inspección se pasa a documentar la recepción y se procede a realizar un “acta de recepción” donde se detalla la información del procedimiento como: 

-	fecha y hora de entrega

-	cantidad de unidades

-	número de lote

-	registro sanitario

-	fechas de vencimiento

-	condiciones de trasporte, manipulación y embalaje

-	material de empaque y envase

-	condiciones administrativas y técnicas establecidas en la negociación así como la trazabilidad

El acta es firmada por las persona que reciben y entregan para ser archivada. Como parte final se ingresan como parte del inventario a todos los productos pedidos que cumplan con las especificaciones de calidad.

En el caso de los distintos FRE a nivel nacional (ver Figura \@ref(fig:TiemposRecepcionAlmacenamientob)), se observa que el FRE Antioquia es el que más días invierte en realizar el proceso de recepción, esto se debe a que sus pedidos son de gran tamaño para cubrir la demanda, lo que conlleva a que deba dispensarse 5 días en todo el proceso de recepción técnica, desde el momento de recepción del producto proveniente del FNE, hasta el ingreso de la misma al sistema, incluyendo la realización del acta.

```{r TiemposRecepcionAlmacenamientob, echo=FALSE, warning=FALSE, fig.cap='Tiempos en la recepción técnica y almacenamiento de MME. (A) Gráfico de barras con frecuencia. (B) Mapa con tiempos para la recepción técnica de MME.', fig.width=10, fig.height=4.5, fig.topcaption=TRUE, out.width="100%",fig.align='center'}
g1 <- readRDS(file.path(fig_path, "086b_RecepcionMedicamento.rds")) + labs(title = 'A')
g2 <- readRDS(file.path(fig_path, "087_RecepcionMedicamento.rds"))
g2[[1]] <- g2[[1]] + labs(title = 'B')

wrap_plots(g1, g2) + plot_layout(ncol = 2, widths = c(0.5, 0.5))
```

En segundo lugar se encuentra el FRE Boyacá, el cual presenta un uso de 3 días en todo el proceso, se observa que el volumen de inscritos es alto y que en este caso lo llevan dos regentes de farmacia dando paso a la realización de acta con el transportador y luego una revisión completa de cada medicamentos y correcto almacenamiento con su acta correspondiente. 

Como otro atributo que se puede resaltar en la Figura \@ref(fig:TiemposRecepcionAlmacenamientob), es que cinco territorios Atlántico, Quindío, Sucre, Tolima y Bolívar se demoran entre 2-2.5 días para la recepción técnica, debido a su tamaño y a la cantidad de personas disponibles para llevar a cabo este proceso y como ultima observación, se puede ver que 24 de los 31 FRE realizan la recepción técnica durante un día y por máximo un día y medio, debido a que los pedidos realizados no son muy grandes, o como en el caso del Valle del cauca, Cauca y Santander, que son territorios grandes con bastantes inscritos, se determina la prioridad de esta acción donde se establece las personas que llevan a cabo este procedimiento y se ha observado que no sobrepasa un día y medio en esta labor.  

<!-- # ```{r TiemposRecepcionAlmacenamiento, echo=FALSE, warning=FALSE, fig.cap='Tiempos en la recepción técnica y almacenamiento de MME', fig.width=8, fig.height=6, fig.topcaption=TRUE, out.width="85%"} -->
<!-- # readRDS(file.path(fig_path, "086_RecepcionMedicamento.rds")) + -->
<!-- # labs(title = NULL) -->
<!-- # ``` -->