## Venta de MME

```{r configuracion1-L153, include=FALSE}
require(tidyverse); theme_set(theme_bw())
require(plotly)
require(sf)
require(ggrepel)
require(ggsflabel)
require(patchwork)
require(scatterpie)
require(vistime)

fig_path <- file.path('..', '..', 'figures')

barButtons <- c("zoomIn2d", "zoomOut2d", "lasso2d", "pan2d", 
         "select2d", "drawclosedpath", "autoScale2d", "zoom2", 
         "toggleSpikelines", "hoverCompareCartesian", "hoverClosestCartesian", 
         "resetScale2d")
```

\maxdeadcycles=1000

La venta de MME a instituciones en los departamentos se da según lo establecido por cada FRE y las necesidades de los inscritos en el departamento. En Vaupés, por ejemplo, el abastecimiento se enfoca en satisfacer la demanda del hospital, no se realiza venta a otras IPS, por lo cual no se necesita almacenar los medicamentos en el FRE, las compras se destinan inmediatamente al hospital. El caso es diferente en departamentos con mayor población y necesidad de medicamentos como Risaralda donde la venta de MME es frecuente, y usualmente las IPS establecen sus necesidades de manera mensual.

<!-- ```{r FrecComprasFNRb, echo=FALSE, warning=FALSE, fig.cap='N.° de pedidos de medicamentos por año al FNE', fig.width=7, fig.height=4, fig.topcaption=TRUE, out.width="90%"} -->
<!-- readRDS(file.path(fig_path, "130b_FrecComprasFNR.rds")) +  -->
<!--   labs(title = NULL) -->
<!-- ``` -->

```{r FrecVentaInstituciones, echo=FALSE, warning=FALSE, fig.cap='Frecuencia de venta de MME a instituciones en el departamento.', fig.width=6, fig.asp=0.65, fig.topcaption=TRUE, out.width="90%",fig.align='center',fig.pos='t'}
readRDS(file.path(fig_path, "133_FrecVentaInstit.rds")) + labs(title = NULL)
```

Cabe resaltar que en departamentos como Atlántico y Chocó las ventas de MME se realizaba de forma diaria, sin embargo, por la contingencia en salud se decidió que sólo se despachan medicamentos dos días a la semana. Por otra parte, las necesidades en algunos departamentos de MME pueden cambiar rápidamente, por ejemplo pueden darse casos de traslados desde otros departamentos que alteren de forma significativa la demanda, como es el caso de pacientes que llegan de ciudades como Antioquia y Valle del Cauca a departamentos vecinos.

### Controles en venta directa a particulares

En la Figura \@ref(fig:ControlesVentasFRE) se tienen las medidas adoptadas como controles en la venta directa de MME a pacientes. La más común es la revisión exhaustiva del recetario (realizada por 22 de 31 FRE), seguido de la solicitud de identificación a los pacientes (realizada por 21 de 31 FRE). Existen otras medidas aplicadas como revisión de registro del prescriptor, revisión de historias clínicas y llamada al médico prescriptor. Por último, existen medidas menos poco frecuentes como visitas domiciliarias, llamadas al servicio farmacéutico, llamada al paciente o aplazamiento de la entrega. Se tienen algunos FRE que no realizan controles, debido a que no realizan dispensación a los pacientes como Quindío, Valle del Cauca, Putumayo, Nariño, Risaralda y Vaupés.

```{r ControlesVentasFRE, echo=FALSE, warning=FALSE, fig.cap='Controles en las ventas directas a pacientes.', fig.width=8, fig.asp=0.7, fig.topcaption=TRUE, out.width="87%",fig.align='center',fig.pos='t'}
readRDS(file.path(fig_path, "120_ControlesVentasFRE.rds")) + labs(title = NULL)
```

En la Figura \@ref(fig:InstitucionesAdicionales) se muestra sí en el departamento existen otras instituciones que realicen ventas de MME a particulares por parte del FRE. Se observa que en la mayoría de departamentos el FRE no vende MME a particulares, la venta a particulares ocurre en los departamentos de Antioquía, Atlántico, Santander, Caldas, Quindío, Nariño, y San Andrés, Providencia y Santa Catalina. La mayoría de los establecimientos autorizados son mayoristas, aunque en algunos casos estos establecimientos tienen autorización para cubrir horarios en que el FRE no se encuentra activo. 

```{r InstitucionesAdicionales, echo=FALSE, warning=FALSE, fig.cap='Venta de MME a particulares por parte del instituciones distintas al FRE.', fig.width=6, fig.height=4, fig.topcaption=TRUE, out.width="85%",fig.align='center'}
# (C) Proporción de FRE donde hay otras instituciones que realizan ventas a instituciones a MME.
g3 <- readRDS(file.path(fig_path, "131_InstitucionesAdicionales.rds")) + 
 labs(title = NULL)
g3
```

