## Venta de MME

```{r configuracion1-L153, include=FALSE}
require(tidyverse); theme_set(theme_bw())
require(plotly)
require(sf)
require(ggrepel)
require(ggsflabel)
require(patchwork)
require(scatterpie)
require(vistime)

fig_path <- file.path('..', '..', 'figures')

barButtons <- c("zoomIn2d", "zoomOut2d", "lasso2d", "pan2d", 
         "select2d", "drawclosedpath", "autoScale2d", "zoom2", 
         "toggleSpikelines", "hoverCompareCartesian", "hoverClosestCartesian", 
         "resetScale2d")
```

\maxdeadcycles=1000

### Controles en Venta Directa a Paciente

En la Figura \@ref(fig:ControlesVentasFRE) se tienen las medidas adoptadas como controles en la venta directa de MME a pacientes. La más común es la revisión exhaustiva del recetario (realizada por 22 de 30 FRE), seguido de la solicitud de identificación a los pacientes (realizada por 21 de 30 FRE). Existen otras medidas aplicadas como revisión de registro del prescriptor, revisión de historias clínicas y llamada al médico prescriptor. Por último, existen medidas menos poco frecuentes como visitas domiciliarias, llamadas al servicio farmacéutico, llamada al paciente o posposición de la entrega. Se tienen algunos FRE que no realizan controles, debido a que no realizan dispensación a los pacientes como Quindío, Valle del Cauca, Putumayo, Nariño o Risaralda.

```{r ControlesVentasFRE, echo=FALSE, warning=FALSE, fig.cap='Controles en las ventas directas a pacientes.', fig.width=8, fig.height=6, fig.topcaption=TRUE, out.width="85%",fig.align='center'}
readRDS(file.path(fig_path, "120_ControlesVentasFRE.rds")) + labs(title = NULL)
```

En la Figura \@ref(fig:InstitucionesAdicionales) se muestra sí en el departamento existen otras instituciones que realicen ventas de MME a instituciones a parte del FRE. Se observa que len la mayoría de departamentos sólo el FRE vende MME, la venta por parte de otras instituciones ocurre en los departamentos de Antioquía, Atlántico, Santander, Caldas, Quindío, Nariño, y San Andrés, Providencia y Santa Catalina. La mayoría de los establecimientos autorizados son mayoristas, aunque en algunos casos estos establecimientos tienen autorización para cubrir horarios en que el FRE no se encuentra activo. 

```{r InstitucionesAdicionales, echo=FALSE, warning=FALSE, fig.cap='Existencia de otras instituciones que realizan ventas a instituciones a MME.', fig.width=6, fig.height=4, fig.topcaption=TRUE, out.width="85%",fig.align='center'}
# (C) Proporción de FRE donde hay otras instituciones que realizan ventas a instituciones a MME.
g3 <- readRDS(file.path(fig_path, "131_InstitucionesAdicionales.rds")) + 
 labs(title = NULL)
g3
```

