# Ruta Tecnológica

```{r configuracion-L200, include=FALSE}
require(tidyverse); theme_set(theme_bw())
require(plotly)
require(sf)
require(ggrepel)
require(ggsflabel)
require(patchwork)
require(scatterpie)
require(vistime)

fig_path <- file.path('..', '..', 'figures')

barButtons <- c("zoomIn2d", "zoomOut2d", "lasso2d", "pan2d", 
                                    "select2d", "drawclosedpath", "autoScale2d", "zoom2", 
                                    "toggleSpikelines", "hoverCompareCartesian", "hoverClosestCartesian", 
                                    "resetScale2d")
```

\maxdeadcycles=1000

La infraestructura tecnológica de cada FRE es un elemento importante en el avance y cumplimiento de la mayoría de las funciones que tiene como ente territorial. La Figuras \@ref(fig:PropHerramientasManejoInventarios) muestra la proporción de herramientas en el manejo de inventarios a nivel nacional y herramientas que usa el FRE para consolidar los informes (Anexos) de la Resolución 1479 de 2006 [@MSPS1479-2006]. A partir de esta información se detalla el paquete ofimático Microsoft Excel, como la principal herramienta que emplea la mayoría de los FRE departamentales.

```{r PropHerramientasManejoInventarios, echo=FALSE, warning=FALSE, fig.cap='Proporción de Herramientas en el manejo de inventarios', fig.width=6, fig.height=4, fig.topcaption=TRUE, out.width="85%"}
readRDS(file.path(fig_path, "079_HerramientasCompras.rds")) +
  labs(title = NULL)
```

Así mismo, se encuentran diferentes soportes tecnológicos empleados por el personal de los FRE como Softwares, donde se adelantan estas actividades de inventario y consolidación de informes. Según el panorama, la mayoría de FRE departamentales cuentan con alguna percepción o conocimiento profundo de las herramientas digitales que abarca la infraestructura tecnológica adecuada para el desarrollo de sus principales actividades.

No obstante, se mantiene un grupo numeroso de FRE que permanecen con su gestión manual y evitan la transición de sus procesos manuales a alguna herramienta digital tecnológica. En un mediano futuro, con la implementación del ROE, se deben contemplar estos FRE que se resisten al cambio y eluden su adaptación al mundo digital, en virtud de que el ROE será manejado desde una plataforma tecnológica y el personal del FRE deberá adoptar estos recursos tecnológicos de alguna manera.

Las condiciones en la infraestructura tecnológica de cada FRE, logran evidenciar la capacidad operativa y técnica que tiene el ente territorial, en los procesos internos que realiza referente al manejo de los medicamentos de control especial, la consolidación y envío de informes de la Resolución 1478 de 2006 [@MSPS1478-2006] y Resolución 1479 de 2006 [@MSPS1479-2006]. Este componente tecnológico es un elemento crítico para determinar las condiciones actuales de cada FRE. Inicialmente, el canal de comunicación que mantiene el FRE con los usuarios precisa que tan cercano se encuentra el FRE con la población del territorio.

## Canales de comunicación

De acuerdo con la Figura \@ref(fig:MediosComunicacion), se evidencia que los canales más frecuentes que manejan los FRE para comunicarse con los usuarios corresponden al teléfono y el correo electrónico. Incluso estos medios de comunicación toman mayor relevancia en estos tiempos actuales de distanciamiento social, a causa de la reciente pandemia referente a la COVID-19. En ese orden de ideas, cada vez son menos los FRE que mantienen la atención presencial en sus instalaciones, al igual que la correspondencia. Estos canales de comunicación fueron reemplazados por el mundo moderno y la digitalización, en función del uso correcto del correo electrónico. Este análisis permite demostrar cierta aceptabilidad por los medios digitales que han surgido en la actualidad, por parte del personal del FRE y los usuarios inscritos en el territorio.

```{r MediosComunicacion, echo=FALSE, warning=FALSE, fig.cap='Canales de comunicación FRE con clientes', fig.width=7, fig.height=5, fig.topcaption=TRUE, out.width="85%"}
readRDS(file.path(fig_path, "074_MediosComunicacion.rds")) + 
  labs(title = NULL)
```

Por otro lado, la Figura \@ref(fig:ConexionInternet) exhibe la velocidad de conexión a internet en cada zona del país, donde se encuentran ubicados los FRE de cada departamento. Cerca de la mitad de los FRE cuentan con una concepción “Buena o excelente” del internet en su territorio. No obstante, la otra porción equivalente a la mitad de los FRE, afirma una “Aceptable, mala o muy mala” señal del internet en su sitio de trabajo. Esto podría representar varios inconvenientes en la conectividad a la red y el desarrollo adecuado de los procesos digitales en muchos FRE departamentales.

La apuesta a futuro de la modernización en los procesos de manejo de recetarios oficiales y MME, por ejemplo, la implementación del ROE, mostraría cierta deficiencia en el acceso a internet para un sector grande en la población colombiana. Esta transformación digital debe considerar principalmente, aquellos territorios que mantienen falencias en la conectividad a internet, con el fin de evitar barreras al acceso de medicamentos en estas zonas del país.

```{r ConexionInternet, echo=FALSE, warning=FALSE, fig.cap='Velocidad de conexión de internet', fig.width=7, fig.height=5, fig.topcaption=TRUE, out.width="85%"}
readRDS(file.path(fig_path, "075_ConexionInternet.rds")) + 
  labs(title = NULL)
```

## Equipos de cómputo

Según la Figura \@ref(fig:EquiposComputo), más de la mitad de los FRE poseen únicamente hasta dos (2) computadores para el desarrollo de sus funciones como ente territorial. En dos casos particulares, FRE Guaviare y FRE San Andrés, no cuentan con equipo de cómputo actualmente y esto influye desfavorablemente en el cumplimiento de sus obligaciones como FRE. En esa misma línea, podemos encontrar nueve FRE que poseen solo un (1) equipo de cómputo, perjudicando igualmente el avance de sus actividades laborales y funciones principales como ente territorial, responsable del control de MME en el departamento. Incluso, según las experiencias y observaciones del personal vinculado a los FRE, disponer de dos (2) computadores sigue siendo una limitante en las herramientas del trabajo, condicionado el adecuado desarrollo laboral. Sin contar que, en la mayoría de departamentos, los equipos de cómputo son insuficientes para el personal del FRE o deben ser cambiados por obsolescencia, según la Figura \@ref(fig:OpinionEquiposComputo).

```{r EquiposComputo, echo=FALSE, warning=FALSE, fig.cap='N.° de equipos en el FRE', fig.width=6, fig.height=4, fig.topcaption=TRUE, out.width="85%"}
readRDS(file.path(fig_path, "076_EquiposComputo.rds")) + 
  labs(title = NULL)
```

Únicamente 6 FRE a nivel nacional, cuentan con cuatro (4) o más computadores en su área de trabajo, cuya índole permite mejores condiciones laborales al personal de apoyo del FRE. Por consiguiente, estos 6 entes territoriales conservan excelentes condiciones de infraestructura tecnológica, cuyo factor facilita la atención de la necesidad de MME en su territorio y favorece en la proyección de la demanda de MME y recetarios oficiales. Si el personal del FRE cuenta con equipos de cómputo suficiente para la gestión apropiada de los MME y los recetarios oficiales, se puede afirmar que estos entes territoriales están sintonizados con la infraestructura tecnológica necesaria para cumplir las funciones de FRE.

Adicionalmente en la Figura \@ref(fig:RelacionEquiposPersonal) se presenta la relación entre el requerimiento de equipos y el número de personas en cada FRE. La figura muestra una alta dispersión de los datos y por consiguiente se podría determinar que no hay alguna tendencia permanente entre el número de equipos y el personal vinculado por cada FRE. No obstante, es importante resaltar algunos casos particulares de los FRE que poseen notoriamente más personas vinculadas que equipos de cómputo, correspondiendo a los casos de los FRE Guaviare, Norte de Santander, Boyacá, Guainía, Meta, Risaralda y Tolima. Este factor tecnológico crítico representa gran importancia en estos territorios y se debe prestar mayor atención en la gestión de los MME y recetarios oficiales. 

```{r RelacionEquiposPersonal, echo=FALSE, warning=FALSE, fig.cap='Relación entre el requerimiento de equipos y el número de personas en el FRE', fig.width=6, fig.height=4, fig.topcaption=TRUE, message=FALSE, out.width="85%"}
readRDS(file.path(fig_path, "077_CorrEquiposComputo.rds")) + labs(title = NULL)
```

De acuerdo a la Figura \@ref(fig:OpinionEquiposComputo) se puede evidenciar que aproximadamente la mitad de los FRE manifiestan que los equipos de cómputo de la entidad territorial son adecuados para las actividades y funciones del FRE. No obstante, una gran porción de los entes territoriales, mantienen opiniones negativas respecto a su infraestructura tecnológica, cuyo elemento es asociado, en algunos casos, con una negligencia en las actividades internas del FRE por falta de estas herramientas tecnológicas. Como se mencionó anteriormente, la modernización en los procesos referentes al manejo de recetarios oficiales y MME, tendrá que considerar principalmente, aquellos FRE cuyos territorios muestran obstáculos en la disponibilidad tecnológica, representada principalmente por el estado actual de los equipos de cómputo a lo largo del territorio nacional.

```{r OpinionEquiposComputo, echo=FALSE, warning=FALSE, fig.cap='Opinión sobre los equipos de cómputo del FRE', fig.width=6, fig.height=4, fig.topcaption=TRUE, out.width="85%"}
readRDS(file.path(fig_path, "078_OpinionEquipos.rds")) + 
  labs(title = NULL)
```

Si los inconvenientes relacionados a la infraestructura tecnológica, se presentan actualmente en las zonas más alejadas del país, el escenario para la implementación del ROE no podría aspirar a grandes cambios en cada territorio. Lo anterior, podría originar una barrera al acceso de medicamentos desde cada Secretaria de Salud o Dirección departamental de salud. A continuación, se presentan tres observaciones obtenidas durante las visitas técnicas en los FRE *WWW y WWW.*
