# Ruta Tecnológica

```{r configuracion-L200, include=FALSE}
require(tidyverse); theme_set(theme_bw())
require(plotly)
require(sf)
require(ggrepel)
require(ggsflabel)
require(patchwork)
require(scatterpie)
require(vistime)

fig_path <- file.path('..', '..', 'figures')

barButtons <- c("zoomIn2d", "zoomOut2d", "lasso2d", "pan2d", 
                                    "select2d", "drawclosedpath", "autoScale2d", "zoom2", 
                                    "toggleSpikelines", "hoverCompareCartesian", "hoverClosestCartesian", 
                                    "resetScale2d")
```

\maxdeadcycles=1000

La infraestructura tecnológica de cada FRE es un elemento importante en el avance y cumplimiento de la mayoría de las funciones que tiene como ente territorial. La Figuras \@ref(fig:PropHerramientasManejoInventarios) muestra la proporción de herramientas en el manejo de inventarios a nivel nacional y herramientas que usa el FRE para consolidar los informes (Anexos) de la Resolución 1479 de 2006 [@MSPS1479-2006]. A partir de esta información se detalla el paquete ofimático Microsoft Excel, como la principal herramienta que emplea la mayoría de los FRE departamentales.

```{r PropHerramientasManejoInventarios, echo=FALSE, warning=FALSE, fig.cap='Proporción de Herramientas en el manejo de inventarios.', fig.width=6, fig.height=4, fig.topcaption=TRUE, out.width="85%", fig.align='center'}
readRDS(file.path(fig_path, "079_HerramientasCompras.rds")) +
  labs(title = NULL)
```

Así mismo, se encuentran diferentes soportes tecnológicos empleados por el personal de los FRE como Softwares, donde se adelantan estas actividades de inventario y consolidación de informes. Según el panorama, la mayoría de FRE departamentales cuentan con alguna percepción o conocimiento profundo de las herramientas digitales que abarca la infraestructura tecnológica adecuada para el desarrollo de sus principales actividades.

No obstante, se mantiene un grupo numeroso de FRE que permanecen con su gestión manual y evitan la transición de sus procesos manuales a alguna herramienta digital tecnológica. En un mediano futuro, con la implementación del ROE, se deben contemplar estos FRE que se resisten al cambio y eluden su adaptación al mundo digital, en virtud de que el ROE será manejado desde una plataforma tecnológica y el personal del FRE deberá adoptar estos recursos tecnológicos de alguna manera.

Las condiciones en la infraestructura tecnológica de cada FRE, logran evidenciar la capacidad operativa y técnica que tiene el ente territorial, en los procesos internos que realiza referente al manejo de los medicamentos de control especial, la consolidación y envío de informes de la Resolución 1478 de 2006 [@MSPS1478-2006] y Resolución 1479 de 2006 [@MSPS1479-2006]. Este componente tecnológico es un elemento crítico para determinar las condiciones actuales de cada FRE. Inicialmente, el canal de comunicación que mantiene el FRE con los usuarios precisa que tan cercano se encuentra el FRE con la población del territorio.

## Canales de comunicación

De acuerdo con la Figura \@ref(fig:MediosComunicacion), se evidencia que los canales más frecuentes que manejan los FRE para comunicarse con los usuarios corresponden al teléfono y el correo electrónico. Incluso estos medios de comunicación toman mayor relevancia en estos tiempos actuales de distanciamiento social, a causa de la reciente pandemia referente a la COVID-19. En ese orden de ideas, cada vez son menos los FRE que mantienen la atención presencial en sus instalaciones, al igual que la correspondencia. Estos canales de comunicación fueron reemplazados por el mundo moderno y la digitalización, en función del uso correcto del correo electrónico. Este análisis permite demostrar cierta aceptabilidad por los medios digitales que han surgido en la actualidad, por parte del personal del FRE y los usuarios inscritos en el territorio.

```{r MediosComunicacion, echo=FALSE, warning=FALSE, fig.cap='Canales de comunicación FRE con clientes.', fig.width=7, fig.asp=0.65, fig.topcaption=TRUE, out.width="90%", fig.align='center', fig.pos="t!"}
readRDS(file.path(fig_path, "074_MediosComunicacion.rds")) + labs(title = NULL)
```

Por otro lado, la Figura \@ref(fig:ConexionInternet) exhibe la velocidad de conexión a internet en cada zona del país, donde se encuentran ubicados los FRE de cada departamento. Cerca de la mitad de los FRE cuentan con una concepción “Buena o excelente” del internet en su territorio. No obstante, la otra porción equivalente a la mitad de los FRE, afirma una “Aceptable, mala o muy mala” señal del internet en su sitio de trabajo. Esto podría representar varios inconvenientes en la conectividad a la red y el desarrollo adecuado de los procesos digitales en muchos FRE departamentales.

La apuesta a futuro de la modernización en los procesos de manejo de recetarios oficiales y MME, por ejemplo, la implementación del ROE, mostraría cierta deficiencia en el acceso a internet para un sector grande en la población colombiana. Esta transformación digital debe considerar principalmente, aquellos territorios que mantienen falencias en la conectividad a internet, con el fin de evitar barreras al acceso de medicamentos en estas zonas del país.

```{r ConexionInternet, echo=FALSE, warning=FALSE, fig.cap='Velocidad de conexión de internet.', fig.width=7, fig.pos=0.6, fig.topcaption=TRUE, out.width="85%", fig.align='center', fig.pos="b!"}
readRDS(file.path(fig_path, "075_ConexionInternet.rds")) + 
  labs(title = NULL)
```

## Equipos de cómputo

Según la Figura \@ref(fig:EquiposComputo), más de la mitad de los FRE poseen únicamente hasta dos (2) computadores para el desarrollo de sus funciones como ente territorial. En dos casos particulares, FRE Guaviare y FRE San Andrés, no cuentan con equipo de cómputo actualmente y esto influye desfavorablemente en el cumplimiento de sus obligaciones como FRE. En esa misma línea, se tienen nueve FRE que poseen solo un (1) equipo de cómputo, lo que puede perjudicar el desarrollo de sus actividades laborales y funciones principales como ente territorial, responsable del control de MME en el departamento. Incluso, según las experiencias y observaciones del personal de los FRE, disponer de dos (2) computadores sigue siendo una limitante en las herramientas del trabajo, condicionado el adecuado desarrollo laboral. Sin contar que, en la mayoría de departamentos, los equipos de cómputo son insuficientes para el personal del FRE o deben ser cambiados por obsolescencia, según la Figura \@ref(fig:OpinionEquiposComputo).

```{r EquiposComputo, echo=FALSE, warning=FALSE, fig.cap='N.° de equipos en el FRE.', fig.width=6, fig.height=4, fig.topcaption=TRUE, out.width="85%", fig.align='center'}
readRDS(file.path(fig_path, "076_EquiposComputo.rds")) + 
  labs(title = NULL)
```

Únicamente 6 FRE a nivel nacional, cuentan con cuatro (4) o más computadores en su área de trabajo, cuya índole permite mejores condiciones laborales al personal de apoyo del FRE. Por consiguiente, estos 6 entes territoriales conservan excelentes condiciones de infraestructura tecnológica, cuyo factor facilita la atención de la necesidad de MME en su territorio y favorece en la proyección de la demanda de MME y recetarios oficiales. Si el personal del FRE cuenta con equipos de cómputo suficiente para la gestión apropiada de los MME y los recetarios oficiales, se puede afirmar que estos entes territoriales están sintonizados con la infraestructura tecnológica necesaria para cumplir las funciones de FRE.

Adicionalmente en la Figura \@ref(fig:RelacionEquiposPersonal) se presenta la relación entre el requerimiento de equipos y el número de personas en cada FRE. La figura muestra una alta dispersión de los datos y por consiguiente se podría determinar que no hay alguna tendencia permanente entre el número de equipos y el personal vinculado por cada FRE. No obstante, es importante resaltar algunos casos particulares de los FRE que poseen notoriamente más personas vinculadas que equipos de cómputo, correspondiendo a los casos de los FRE Guaviare, Norte de Santander, Boyacá, Guainía, Meta, Risaralda y Tolima. Este factor tecnológico crítico representa gran importancia en estos territorios y se debe prestar mayor atención en la gestión de los MME y recetarios oficiales. 

```{r RelacionEquiposPersonal, echo=FALSE, warning=FALSE, fig.cap='Relación entre el requerimiento de equipos y el número de personas en el FRE.', fig.width=6, fig.height=4, fig.topcaption=TRUE, message=FALSE, out.width="85%", fig.align='center'}
readRDS(file.path(fig_path, "077_CorrEquiposComputo.rds")) + labs(title = NULL)
```

De acuerdo a la Figura \@ref(fig:OpinionEquiposComputo) se puede evidenciar que aproximadamente la mitad de los FRE manifiestan que los equipos de cómputo de la entidad territorial son adecuados para las actividades y funciones del FRE. No obstante, una gran porción de los entes territoriales, mantienen opiniones negativas respecto a su infraestructura tecnológica, cuyo elemento es asociado, en algunos casos, con una negligencia en las actividades internas del FRE por falta de estas herramientas tecnológicas. Como se mencionó anteriormente, la modernización en los procesos referentes al manejo de recetarios oficiales y MME, tendrá que considerar principalmente, aquellos FRE cuyos territorios muestran obstáculos en la disponibilidad tecnológica, representada principalmente por el estado actual de los equipos de cómputo a lo largo del territorio nacional.

```{r OpinionEquiposComputo, echo=FALSE, warning=FALSE, fig.cap='Opinión sobre los equipos de cómputo del FRE.', fig.width=6, fig.height=4, fig.topcaption=TRUE, out.width="85%", fig.align='center'}
readRDS(file.path(fig_path, "078_OpinionEquipos.rds")) + labs(title = NULL)
```

Si los inconvenientes relacionados a la infraestructura tecnológica, se presentan actualmente en las zonas más alejadas del país, el escenario para la implementación del ROE no podría aspirar a grandes cambios en cada territorio. Lo anterior, podría originar una barrera al acceso de medicamentos desde cada Secretaria de Salud o Dirección departamental de salud. A continuación, se presenta una opinión obtenida durante las visitas técnicas a los FRE:

> *"Actualmente el FRE ... está en proceso de cotización y compra de computadores, para las funciones y actividades que debe cumplir el mismo. Se espera contar con 3 equipos de cómputo con funcionalidad completa."*

## Control de la información 

### Seguridad de la información

La seguridad de la información que manejan los FRE a nivel nacional, es un tema de alta importancia a nivel interno, ya que comprende las medidas preventivas de la institución u organización, que permiten resguardar y proteger la información por medio de sistemas tecnológicos, buscando mantener la confidencialidad, disponibilidad e integridad de los datos. Adicionalmente, se debe contemplar que todos los FRE deben ser capaces de resguardar y proteger la información proveniente de todo el departamento, lo cual dispone un reto mayor referente a la seguridad de la información.

La Figura \@ref(fig:GarantiaInformacion) muestra la manera como se garantiza la seguridad de la información en los FRE departamentales. A partir de los datos de la figura, se puede evidenciar que medios emplea el personal del FRE para resguardar y proteger la información por medio de sistemas tecnológicos.  La restricción de acceso es el principal recurso que tienen los FRE para mantener la confidencialidad, disponibilidad e integridad de los datos.

```{r GarantiaInformacion, echo=FALSE, warning=FALSE, fig.cap='Medidas para garantizar la seguridad de la información.', fig.width=6, fig.asp=0.55, fig.topcaption=TRUE, out.width="95%", fig.align='center', fig.pos="t!"}
readRDS(file.path(fig_path, "127_GarantiaInformacion.rds")) + labs(title = NULL)
```

Cabe resaltar que en la Figura \@ref(fig:GarantiaInformacion) cuándo se habla de restricción de acceso, se refiere a la limitación de acceso que se tiene a estos informes para su visualización o edición. Algunos FRE cómo La Guajira ham implementado una restricción de acceso a los informes por medio de contraseñas y bloqueo de columnas en hojas de cálculo. Una gran parte de los FRE maneja la información de recetarios y MME mediante bitácoras manuales y hojas de cálculo. Esto puede causar una trazabilidad fragmentada en la información del FRE, además de un reproceso que tiene que asumir el personal, relacionado con la transcripción a medios digitales, contemplando los errores humanos de digitación.

### Bases de datos

En la Figura \@ref(fig:InformInscritos) se muestra la proporción de FRE que cuentan con bases de datos de información de inscritos y pacientes a los cuales se les dispensa MME.

```{r InformInscritos, echo=FALSE, warning=FALSE, fig.cap='Proporción de FRE que cuenta con: (A) bases de datos con información de inscritos, o (B) bases de datos con información de pacientes a los que se les dispensa MME.', fig.width=10, fig.height=4, fig.topcaption=TRUE, out.width="100%",fig.align='center', fig.pos="b!"}
g1 <- readRDS(file.path(fig_path, "128_InformInscritos.rds")) + 
  labs(title = NULL)
g2 <- readRDS(file.path(fig_path, "129_InformPacientes.rds")) + 
  labs(title = NULL)
wrap_plots(g1, g2) + patchwork::plot_layout(ncol = 2) + plot_annotation(tag_level = 'A')
```

<!-- ```{r InformPacientes, echo=FALSE, warning=FALSE, fig.cap='Proporción de FRE que cuenta con una ', fig.width=6, fig.height=4, fig.topcaption=TRUE, out.width="85%"} -->
<!-- ``` -->

<!-- La pregunta a la cual se refiere la Figura \@ref(fig:InstitucionesAdicionales) se trata de las instituciones que realizan ventas de MME a pacientes, no la entiendo muy bien!!!!. -->

<!-- Analizando algunas otras circunstancias por las cuáles los FRE no realizan los informes a tiempo, podría también estar relacionada con un retraso en la entrega de los informes por parte de las instituciones al FRE, en la gráfica AB, es claro que 23 de los 30 FRE solo se quedan en un llamado de atención en caso de incuplimiento en las fechas de entrega de informes de consumo, esto ya está mucho más relacionado con la forma en la que el área de IVC de cada departamento realiza procesos administrativos o medidas sancionatorias a las instituciones que no hacen entrega de estos documentos, pues si el seguimiento que se hace por parte del FRE es débil, esto puede repercutir en el comportamiento de las instituciones hacía el FRE, pero este es un asunto gobernanza e institucionalidad que es potestad de cada ente territorial tratar. -->
