# Reporte de informes


```{r configuracion1-L104, include=FALSE}
require(tidyverse); theme_set(theme_bw())
require(plotly)
require(sf)
require(ggrepel)
require(ggsflabel)
require(patchwork)
require(scatterpie)
require(vistime)

fig_path <- file.path('..', '..', 'figures')

barButtons <- c("zoomIn2d", "zoomOut2d", "lasso2d", "pan2d", 
                                    "select2d", "drawclosedpath", "autoScale2d", "zoom2", 
                                    "toggleSpikelines", "hoverCompareCartesian", "hoverClosestCartesian", 
                                    "resetScale2d")
```

\maxdeadcycles=1000

La Resolución 1479 de 2006 del Ministerio de Salud y la Protección Social [@MSPS1479-2006] por la cual se expiden normas para la creación y funcionamiento de los fondos rotatorios de estupefacientes en su artículo 5 expone que los FRE deben rendir informes al FNE. Entre estos informes se tienen [@MSPS1479-2006]: 

- Informe mensual sobre la distribución de medicamentos monopolio del Estado, dentro de los diez (10) primeros días calendario de cada mes según el formato prescrito en el Anexo número 1 de la presente resolución.

- Informe mensual sobre consumo de medicamentos monopolio del Estado, dentro de los diez (10) primeros días calendario de cada mes según el formato prescrito en el Anexo número 2 de la presente resolución.

- Consolidado mensual sobre el Consumo de medicamentos franja violeta en su jurisdicción, dentro de los treinta (30) días calendario siguientes de recibir la información de los Establecimientos Farmacéuticos, IPS inscritos en su jurisdicción, diferenciando el consumo humano del veterinario, conforme al formato contenido en el Anexo número 2 de la presente resolución.

- Novedades sobre la inscripción de los Establecimientos Farmacéuticos e IPS autorizados, de acuerdo al formato (Anexo número 3) de la presente resolución.

- Consolidado semestral de las destrucciones de sustancias sometidas a fiscalización, medicamentos y/o productos que las contengan en su jurisdicción, dentro de los diez (10) primeros días calendarios de los meses de enero y julio.

- Informe mensual consolidado sobre las transformaciones realizadas en el mes inmediatamente anterior, dentro de los diez (10) primeros días calendarios de cada mes. (Anexo número 4)

- Informe trimestral de anomalías presentadas en su jurisdicción tales como, contrabando, decomiso e incautaciones de sustancias sometidas a fiscalización, aparición de medicamentos reportados como robados, distribución a establecimientos no autorizados, establecimientos que no rinden informes, y los demás que consideren necesarios para una efectiva labor de vigilancia, seguimiento y control.

- Informe trimestral de sanciones impuestas por infracciones administrativas en la fabricación, distribución y dispensación de medicamentos de Control Especial.

- Consolidado semestral del registro de Farmacodependientes de productos sometidos a fiscalización.


En la Figura \@ref(fig:HerramientasDiligA1) se tiene una descripción de la herramientas utilizadas el diligenciamiento del Anexo 1 de la Resolución 1479 de 2006 de MSPS. La mayoría de los FRE utilizan hojas de cálculo para el diligenciamiento del Anexo 1 (23 de 30 departamentos). Por lo menos tres departamentos utilizan modalidades de diligenciamiento manual y hojas de cálculo para el Anexo 1, mientras que sólo dos FRE sustentan la actividad mediante procedimientos manuales.

Algunos FRE como Antioquia, Bolívar, Córdoba, Cesar, Quindío y Valle del Cauca tienen plataformas desarrolladas dentro de la gobernación que son utilizadas para el diligenciamiento del Anexo 1.

```{r HerramientasDiligA1, echo=FALSE, warning=FALSE, fig.cap='Herramientas en el diligenciamiento del Anexo 1 de la Resolución 1479 de 2006', fig.width=7, fig.height=5, fig.topcaption=TRUE, out.width="85%"}
readRDS(file.path(fig_path, "073_HerramientaConsol.rds")) + 
  labs(title = NULL)
```

En la Figura \@ref(fig:ControlesVentasFRE) se tienen las medidas adoptadas como controles en la venta directa de MME a pacientes. La más común es la revisión exhaustiva del recetario (realizada por 22 de 30 FRE), seguido de la solicitud de identificación a los pacientes (realizada por 21 de 30 FRE). Existen otras medidas aplicadas como revisión de registro del prescriptor, revisión de historias clínicas y llamada al médico prescriptor. Por último, existen medidas menos poco frecuentes como visitas domiciliarias, llamadas al servicio farmacéutico, llamada al paciente o posposición de la entrega. Se tienen algunos FRE que no realizan controles, debido a que no realizan dispensación a los pacientes como Quindío, Valle del Cauca, Putumayo, Nariño o Risaralda.

```{r ControlesVentasFRE, echo=FALSE, warning=FALSE, fig.cap='Controles en las ventas directas a pacientes', fig.width=8, fig.height=6, fig.topcaption=TRUE, out.width="85%"}
readRDS(file.path(fig_path, "120_ControlesVentasFRE.rds")) + labs(title = NULL)
```

Sobre la consolidación de informes las tendencias ya son mucho más uniformes debido  que el grupo Interno de regionalización se encarga de la consolidación y verificación de estos informes, por esta misma razón hay una uniformidad en cuanto a la forma de diligenciar los anexos, cómo al control sobre las cantidades de consumo y distribución que presentan los departamentos, esta es la razón por la cuál se observa en las gráficas X y Z que la consolidación de los informes se entrega de manera electrónica al FNE, pero también hay un leve contraste sobre la forma en la que algunos FRE reciben estos anexos por parte de los inscritos, dado que si estos son allegados de forma presencial, se necesita una transcripción, que podría traducirse en un proceso engorroso que toma mucho más tiempo y puede ser causa del retraso en el envío de informes hacia el FNE. Este comportamiento es posible observar en la figura W dónde se resalta que la confección de estos informes puede demorarse más de una semana. Esto puede ser mucho más problemático para regiones con una elevada cantidad de inscritos en relación a la cantidad de  personal encargado específicamente en esta tarea.

```{r TiemposConsolidacionA1, echo=FALSE, warning=FALSE, fig.cap='Tiempo en la consolidación del Anexo 1 de la Resolución 1479 de 2006', fig.width=8, fig.height=6, fig.topcaption=TRUE, out.width="85%"}
readRDS(file.path(fig_path, "121_TiemposConsolidacionA1.rds")) + 
  labs(title = NULL)
```

```{r TiemposConsolidacionA1-1, echo=FALSE, warning=FALSE, fig.cap='Tiempo en la consolidación del Anexo 1 de la Resolución 1479 de 2006 vs N° de instituciones que realizan compra en un año', fig.width=8, fig.height=6, fig.topcaption=TRUE, out.width="85%"}
readRDS(file.path(fig_path, "121_TiemposConsolidacionA1_2.rds")) + labs(title = NULL)
```

```{r TiemposConsolidacionA2, echo=FALSE, warning=FALSE, fig.cap='Tiempo en la consolidación del Anexo 2 de la Resolución 1479 de 2006', fig.width=10, fig.height=5, fig.topcaption=TRUE, out.width="100%"}
g1 <- readRDS(file.path(fig_path, "137_evaluacionAnexo1.rds")) + labs(title = NULL)
g2 <- readRDS(file.path(fig_path, "137_evaluacionAnexo2.rds")) + labs(title = NULL)
g1 + g2
```

```{r RecepcionA13, echo=FALSE, warning=FALSE, fig.cap='Medio para consolidación de Anexo 13 de la Resolución 1478 de 2006', fig.width=8, fig.height=6, fig.topcaption=TRUE, out.width="85%"}
readRDS(file.path(fig_path, "122_RecepcionA13.rds")) + labs(title = NULL)
```
```{r ArchivoInformesFRE, echo=FALSE, warning=FALSE, fig.cap='Tiempo de archivo de Anexo 13 de la Resolución 1478 de 2006', fig.width=6, fig.height=4, fig.topcaption=TRUE, out.width="85%"}
readRDS(file.path(fig_path, "123_ArchivoInformesFRE.rds")) + 
  labs(title = NULL)
```
```{r SeguimientoEnvioInformes, echo=FALSE, warning=FALSE, fig.cap='Mecanismo de seguimiento de instituciones de envío de informes', fig.width=6, fig.height=4, fig.topcaption=TRUE, out.width="85%"}
readRDS(file.path(fig_path, "125_SeguimientoEnvioInformes.rds")) + 
  labs(title = NULL)
```
```{r IncumplimientoEnvioInformes, echo=FALSE, warning=FALSE, fig.cap='Medidas por incumplimiento de envío de informes', fig.width=6, fig.height=4, fig.topcaption=TRUE, out.width="85%"}
readRDS(file.path(fig_path, "126_IncumplimientoEnvioInformes.rds")) + 
  labs(title = NULL)
```

Analizando algunas otras circunstancias por las cuáles los FRE no realizan los informes a tiempo, podría también estar relacionada con un retraso en la entrega de los informes por parte de las instituciones al FRE, en la gráfica AB, es claro que 23 de los 30 FRE solo se quedan en un llamado de atención en caso de incuplimiento en las fechas de entrega de informes de consumo, esto ya está mucho más relacionado con la forma en la que el área de IVC de cada departamento realiza procesos administrativos o medidas sancionatorias a las instituciones que no hacen entrega de estos documentos, pues si el seguimiento que se hace por parte del FRE es débil, esto puede repercutir en el comportamiento de las instituciones hacía el FRE, pero este es un asunto gobernanza e institucionalidad que es potestad de cada ente territorial tratar.

## Seguridad de la información

Cabe resaltar que en la Figura \@ref(fig:GarantiaInformacion) cuándo se habla de restricción de acceso, se refiere al restringido acceso que se tiene a estos informes, aunque particularmente algunos FRE cómo Guajira, si tienen una restricción de acceso a los informes presentados, por medio de contraseñas y bloqueo de columnas. En general una gran parte de los FRE maneja bases de datos combinadas (Bitácoras manuales y hojas de cálculo) para el manejo de Recetarios Oficiales y MME, esto permite una trazabilidad fragmentada en la información completa de un FRE y cómo se ha mencionado anteriormente, la transcripción es más presta a que se cometan errores humanos en la digitación.

```{r GarantiaInformacion, echo=FALSE, warning=FALSE, fig.cap='Medidas para garantizar la seguridad de la información', fig.width=6, fig.height=4, fig.topcaption=TRUE, out.width="85%"}
readRDS(file.path(fig_path, "127_GarantiaInformacion.rds")) + 
  labs(title = NULL)
```
```{r InformInscritos, echo=FALSE, warning=FALSE, fig.cap='Proporción de FRE que cuenta con base de dato con información de inscritos', fig.width=6, fig.height=4, fig.topcaption=TRUE, out.width="85%"}
readRDS(file.path(fig_path, "128_InformInscritos.rds")) + 
  labs(title = NULL)
```
```{r InformPacientes, echo=FALSE, warning=FALSE, fig.cap='Proporción de FRE que cuenta con una base de datos con información de pacientes a los que se les dispensa MME', fig.width=6, fig.height=4, fig.topcaption=TRUE, out.width="85%"}
readRDS(file.path(fig_path, "129_InformPacientes.rds")) + 
  labs(title = NULL)
```

<!-- La pregunta a la cual se refiere la Figura \@ref(fig:InstitucionesAdicionales) se trata de las instituciones que realizan ventas de MME a pacientes, no la entiendo muy bien!!!!. -->


```{r InstitucionesAdicionales, echo=FALSE, warning=FALSE, fig.cap='Existencia de otras instituciones que realizan ventas a instituciones a MME', fig.width=6, fig.height=4, fig.topcaption=TRUE, out.width="85%"}
readRDS(file.path(fig_path, "131_InstitucionesAdicionales.rds")) + 
  labs(title = NULL)
```