# Créditos {-}

### Grupo Desarrollador {-}

```{r include=FALSE}
bloqueContactos <-
    function(Nombre = 'Nombre',
             Cargo = 'Cargo',
             ruta = "./credit_figures/person_icon.jpg",
             img_alt = "person_icon_logo") {
      #
      tags <- htmltools::tags
      
      tags$div(
        tags$div(tags$img(src = ruta, alt = img_alt, class="credImagenInside"),
                 class = "credImagen"),
        tags$div(
          tags$div(tags$strong(Nombre, display='block'),
                   class = "credAutorTitulo"),
          tags$div(tags$i(Cargo, display='block'),
                   class = "credAutorCargo"),
          class = "credAutor"
        ),
        class = "credPrincipal"
      )
    }
credits_fig <- file.path('.', 'credit_figures')


crearListaLatex <- function(lista) {
  cat("\\begin{itemize}")
  for (j in seq_along(lista)) {
    cat('\\item ', lista[j])
  }
  cat("\\end{itemize}")
}
```


<hr>
**Coordinación**
<br>
```{r creditos1, echo=FALSE, warning=FALSE, results="asis"}
tag1 <- htmltools::tags

box1 <- tag1$div(
  bloqueContactos('Diego Alejandro Socha Cuitiva', 'Gerencia de proyecto',
                  './credit_figures/diego.jpeg'),
  bloqueContactos('Hilary Andrea Gómez Guerra', 'Coordinación de proyecto',
                  './credit_figures/hillary.jpeg'),
  class = "credPrincipalSup"
)
# 
box2 <- 
crearListaLatex(c('Diego Alejandro Socha Cuitiva (Gerencia de proyecto)', 
                  'Hilary Andrea Gómez Guerra (Coordinación de proyecto)'))
# 
if(knitr::is_html_output()){
  box1
} else {
  invisible(box2)
}
```

<hr>
**Apoyo**
<br>
```{r, echo=FALSE, warning=FALSE, results="asis"}
box1 <- tag1$div(
  bloqueContactos('Carlos Andres Acosta Pinto', 'Apoyo Técnico y Operativo del Proyecto',
                  './credit_figures/carlos.jpeg'),
  bloqueContactos('Daniela del Pilar Carvajal Latorre', 'Apoyo Técnico y Operativo del Proyecto',
                  './credit_figures/daniela.jpeg'),
  class = "credPrincipalSup"
)
# 
box2 <- 
crearListaLatex(c('Carlos Andres Acosta Pinto (Apoyo Técnico y Operativo del Proyecto)', 
                  'Daniela del Pilar Carvajal Latorre (Apoyo Técnico y Operativo del Proyecto)'))
# 
if(knitr::is_html_output()){
  box1
} else {
  invisible(box2)
}
```

<hr>
**Realización de encuestas**
<br>
```{r, Realización de encuestas, echo=FALSE, warning=FALSE, results="asis"}
box1 <- tag1$div(
  bloqueContactos('Carlos Guillermo Leal Jimenez', 'Profesional de equipo técnico territorial',
                  './credit_figures/guillermo.jpeg'),
  bloqueContactos('Jhonathan Felipe Venegas Parra', 'Profesional de equipo técnico territorial',
                  './credit_figures/jonathan.jpeg'),
  bloqueContactos('Nicolás Alexander Cadena Ayala', 'Profesional de equipo técnico territorial',
                  './credit_figures/nicolas.jpeg'),
  bloqueContactos('Wilder Estiben Meneses Garavito', 'Profesional de equipo técnico territorial',
                  './credit_figures/estiben.jpeg'),
  class = "credPrincipalSup"
)
# box2 <- tag1$ul(
#   tag1$li('Jhonathan Felipe Venegas Parra (Profesional de equipo técnico territorial)'),
#   tag1$li('Nicolás Alexander Cadena Ayala (Profesional de equipo técnico territorial)'),
#   tag1$li('Carlos Guillermo Leal Jimenez (Profesional de equipo técnico territorial)'),
#   tag1$li('Wilder Estiben Meneses Garavito (Profesional de equipo técnico territorial)')
# )
# 
box2 <- crearListaLatex(
  c(
    'Carlos Guillermo Leal Jimenez (Profesional de equipo técnico territorial)',
    'Jhonathan Felipe Venegas Parra (Profesional de equipo técnico territorial)',
    'Nicolás Alexander Cadena Ayala (Profesional de equipo técnico territorial)',
    'Wilder Estiben Meneses Garavito (Profesional de equipo técnico territorial)'
  )
)

if(knitr::is_html_output()){
  box1
} else {
  invisible(box2)
}
```

<hr>
**Estadística**
<br>
```{r, Estadistica, echo=FALSE, warning=FALSE, results="asis"}
box1 <- tag1$div(
  bloqueContactos('Daniel Sebastián Parra González', 'Profesional universitario del equipo técnico del proyecto', 
                  './credit_figures/daniel.jpeg'),
  class = "credPrincipalSup"
)
# 
box2 <- crearListaLatex(c('Daniel Sebastián Parra González (Profesional universitario del equipo técnico del proyecto)'))

if(knitr::is_html_output()){
  box1
} else {
  invisible(box2)
}
```

<hr>
**Comunicación**
<br>
```{r, Diagramacion, echo=FALSE, warning=FALSE, results="asis"}
box1 <- tag1$div(
  bloqueContactos('Julieth Fernanda Contreras Garcia', 'Jefe de Equipo de Comunicación'),
  bloqueContactos('Fabian Oswaldo Millán Ibarra', 'Profesional de Equipo de Comunicación'),
  class = "credPrincipalSup"
)
# 
box2 <- crearListaLatex(c(
  'Julieth Fernanda Contreras Garcia (Coordinadora de Equipo de Comunicación)',
  'Fabian Oswaldo Millán Ibarra (Profesional de Equipo de Comunicación)'
))

if(knitr::is_html_output()){
  box1
} else {
  invisible(box2)
}
```

### Agradecimientos {-}

Agradecemos profundamente al Departamento Nacional de Planeación (DNP) por la inversión realizada a través del Proyecto de Inversión BPIN 2020011000020.

Agradecemos a nuestra directora la Dra. Zoraya López Díaz por su compromiso con los proyectos de inversión y su entusiasmo por el trabajo territorial llevado a cabo por nuestro equipo.

Agradecemos a Jonathan Alberto Peñaranda Téllez, Daniela Martínez Castillo y Aida Murma Cabezas Quintero del grupo de Regionalización del FNE por el acompañamiento durante la realización de estas encuestas. 

Agradecemos a Cesar Chavarro del Grupo Interno de Medicamentos del Estado del FNE por las ideas aportadas en la formulación del proyecto y realización de esta encuesta. 

Agradecemos a los Grupos Interno de Trabajo del Fondo Nacional de Estupefacientes por brindarnos su apoyo en las diversas actividades relacionadas a acceso, contratación, viáticos, desplazamientos, y apoyo técnico en general.

Agradecemos profundamente a los siguientes funcionarios por recibir y contestar de manera atenta las preguntas de la encuesta: 

<!-- Heliodoro Kerguelen y Erick Novoa (FRE Córdoba), Jovana Vitola Julio, Leidy Llorente Villadiego y Dilia Borge Bonadiez (FRE Atlántico), Paola Andrea Gómez Llano (FRE Antioquia), Rafael Tapia Buendia (FRE Magdalena), Maria Eugenia Barrios (FRE Bolivar), Amilcar Marquez (FRE Norte De Santander), Diana Carolina Valbuena Sterling y Edimer Covaleda Yustres (FRE Huila), Julieta Palacios Pinzón y Jonathan Sánchez Mateus (FRE Casanare), Marly Julieth Espitia y Stella Torres Sanabria (FRE Tolima), Adriana María Murillo (FRE Quindío), Sara Bacares	y Pilar Pacheco (FRE Boyacá), Andrea Porras (FRE Valle Del Cauca), Juan David Apraez (FRE Putumayo), Andrés Alexander Benavides Salazar y Zully Bolaños Guerrero (FRE Nariño), Silvia Espitia Vergara	y Greici Castilla	(FRE Cauca), Sara Ramírez Acosta (FRE Vichada), Enith Del Carmen Gil y Milena Arnero (FRE Sucre), Carlos Manuel Cantillo (FRE Chocó), Dina Luz Gómez Mena y	Dairys Isabel Medina Cujia (FRE Cesar), Armando Pulido y Libardo Padilla Molina		(FRE La Guajira), Yudislay Prado Restrepo (FRE Caquetá), Marcia Medina y Camilo Tananta (FRE Amazonas), Luz Marina Hernández (FRE Risaralda), Lourdres Cristina Tous Tous (FRE San Andrés, Providencia y Santa Catalina), Brenda Colina Moreno	Kiara Bolivar (FRE Arauca), Enna Rossana Ruiz (FRE Meta), Ludy Rivera	Luis y Felipe Salamanca	(FRE Santander), Ener Mauricio Hernández	y Dany Leandro Hidalgo Méndez (FRE Guainia), Gilberto Jimenez Jaramillo	y Juan David Cadavid Rendón (FRE Caldas), Gregorio Figueroa Cruz y Juan Pablo Arias (FRE Guaviare), Leyda Lugo y Carlos Guzman (FRE Vaupés) -->


 - Heliodoro Kerguelen y Erick Novoa (FRE Córdoba)

 - Jovana Vitola Julio, Leidy Llorente Villadiego y Dilia Borge Bonadiez (FRE Atlántico)

 - Paola Andrea Gómez Llano (FRE Antioquia)

 - Rafael Tapia Buendia (FRE Magdalena)

 - Maria Eugenia Barrios (FRE Bolivar)

 - Amilcar Marquez (FRE Norte De Santander)

 - Diana Carolina Valbuena Sterling y Edimer Covaleda Yustres (FRE Huila)

 - Julieta Palacios Pinzón y Jonathan Sánchez Mateus (FRE Casanare)

 - Marly Julieth Espitia y Stella Torres Sanabria (FRE Tolima)

 - Adriana María Murillo (FRE Quindío)

 - Sara Bacares	y Pilar Pacheco (FRE Boyacá)

 - Andrea Porras (FRE Valle Del Cauca)

 - Juan David Apraez (FRE Putumayo)

 - Andrés Alexander Benavides Salazar y Zully Bolaños Guerrero (FRE Nariño)

 - Silvia Espitia Vergara	y Greici Castilla	(FRE Cauca)

 - Sara Ramírez Acosta (FRE Vichada)

 - Enith Del Carmen Gil y Milena Arnero (FRE Sucre)

 - Carlos Manuel Cantillo (FRE Chocó)

 - Dina Luz Gómez Mena y	Dairys Isabel Medina Cujia (FRE Cesar)

 - Armando Pulido y Libardo Padilla Molina (FRE La Guajira)

 - Yudislay Prado Restrepo (FRE Caquetá)

 - Marcia Medina y Camilo Tananta (FRE Amazonas)

 - Luz Marina Hernández (FRE Risaralda)

 - Lourdres Cristina Tous Tous (FRE San Andrés, Providencia y Santa Catalina)

 - Brenda Colina Moreno	y Kiara Bolívar (FRE Arauca) 
 
 - Enna Rossana Ruiz (FRE Meta)

 - Ludy Rivera y Luis Felipe Salamanca	(FRE Santander)

 - Ener Mauricio Hernández	y Dany Leandro Hidalgo Méndez (FRE Guainia)

 - Gilberto Jimenez Jaramillo	y Juan David Cadavid Rendón (FRE Caldas)

 - Gregorio Figueroa Cruz y Juan Pablo Arias (FRE Guaviare)

 - Leyda Lugo y Carlos Guzman (FRE Vaupés)